---
title: "临床回归分析工作流"
output: rmarkdown::html_vignette
vignette: >
  %\VignetteIndexEntry{临床回归分析工作流}
  %\VignetteEngine{knitr::rmarkdown}
  %\VignetteEncoding{UTF-8}
---

```{r, include = FALSE}
knitr::opts_chunk$set(
  collapse = TRUE,
  comment = "#>",
  fig.width = 7,
  fig.height = 4.5,
  message = FALSE,
  warning = FALSE
)
suppressPackageStartupMessages(library(leo.ukb))
```

这篇教程展示 `leo.ukb` 目前已经统一好的临床回归接口。现在同一套设计可以完成：

- `leo_cox()`：时间结局 / 生存结局
- `leo_logistic()`：二分类结局
- `leo_linear()`：连续性结局

其中 Cox 这部分还进一步扩展到了：

- `leo_cox_interaction()`：交互作用检验
- `leo_cox_subgroup()`：分层结果表
- `leo_cox_mediation()`：生存结局中介分析

这套接口的核心思想是统一而克制：

- 一个 `df`
- 一次只分析一个 exposure
- 一次只分析一个 outcome
- `x_cov` 用命名的 model list
- 默认返回文章表格风格的 `$result`
- 需要长表时再用配套 formatter

## 先定义模型层次

三类回归都接受同样的 `x_cov` 形式。只要你给 model 起了名字，这些名字就会原样保留在输出表头里。

```{r}
model_list <- list(
  "Crude" = NULL,
  "Model A" = c("sex"),
  "Model B" = c("sex", "bmi_group")
)

model_list
```

## Cox 主分析

对 Cox 来说，`y_out = c(event, time)`，前者是结局事件列，后者是随访时间列。

```{r}
lung_df <- dplyr::transmute(
  survival::lung,
  outcome = as.integer(status == 2),
  outcome_censor = time,
  age = age,
  sex = factor(sex, levels = c(1, 2), labels = c("Male", "Female")),
  ecog_group = factor(ph.ecog, levels = 0:3, labels = c("ECOG0", "ECOG1", "ECOG2", "ECOG3"))
)

cox_model <- list(
  "Crude" = NULL,
  "Model A" = c("sex"),
  "Model B" = c("sex", "ecog_group")
)

res_cox <- leo_cox(
  df = lung_df,
  y_out = c("outcome", "outcome_censor"),
  x_exp = "age",
  x_cov = cox_model,
  verbose = FALSE
)

res_cox$result
```

如果你后面还要接图、拼表或者批量合并结果，用 tidy 风格会更方便：

```{r}
dplyr::select(
  leo_cox_format(res_cox, style = "tidy"),
  Model, Exposure, Outcome, HR, `95% CI`, `P value`
)
```

分类 exposure 也用同一个接口，只是显式说明 `x_exp_type = "categorical"`：

```{r}
res_cox_cat <- leo_cox(
  df = lung_df,
  y_out = c("outcome", "outcome_censor"),
  x_exp = "ecog_group",
  x_cov = list("Crude" = NULL, "Model A" = c("sex")),
  x_exp_type = "categorical",
  verbose = FALSE
)

res_cox_cat$result
```

## 交互作用分析

`leo_cox_interaction()` 做的是标准的 multiplicative interaction。它比较“主效应模型”和“交互模型”，最后给出 `P for interaction`。

```{r}
res_inter <- leo_cox_interaction(
  df = lung_df,
  y_out = c("outcome", "outcome_censor"),
  x_exp = "age",
  x_inter = "sex",
  x_cov = list("Crude" = NULL, "Model A" = c("ecog_group")),
  verbose = FALSE
)

res_inter$result
```

这里要注意：  
`P for interaction` 不是从各 subgroup 的 P 值里“看出来”的，而是单独用全样本交互模型算出来的。

## 分层分析

`leo_cox_subgroup()` 会把每个 subgroup level 的 HR 表和 `P for interaction` 拼在一起。  
如果你保留默认设置，还会额外给一个 summary-statistic based 的 `P for heterogeneity` 作为补充信息。

```{r}
res_sub <- leo_cox_subgroup(
  df = lung_df,
  y_out = c("outcome", "outcome_censor"),
  x_exp = "age",
  x_subgroup = c("sex", "ecog_group"),
  x_cov = list("Crude" = NULL, "Model A" = c("ecog_group")),
  verbose = FALSE
)

utils::head(res_sub$result, 8)
```

实务上更推荐优先解读 `P for interaction`，而不是把 heterogeneity P 当主结果。

## 中介分析

`leo_cox_mediation()` 目前走的是 `regmedint::regmedint()` 的 Cox 生存结局接口。  
第一版最稳的使用场景是：

- 二分类 exposure
- 连续 mediator 或二分类 mediator
- 协变量尽量是数值型

```{r}
if (requireNamespace("regmedint", quietly = TRUE)) {
  set.seed(123)
  n <- 300

  med_df <- data.frame(
    outcome = rbinom(n, 1, plogis(-0.4 + 0.7 * rbinom(n, 1, 0.5))),
    outcome_censor = rexp(n, rate = 0.08) + 0.1,
    exposure = factor(rbinom(n, 1, 0.5), levels = c(0, 1), labels = c("No", "Yes")),
    mediator = factor(rbinom(n, 1, 0.45), levels = c(0, 1), labels = c("Low", "High")),
    age = rnorm(n, 60, 8),
    bmi = rnorm(n, 26, 4)
  )

  res_med <- leo_cox_mediation(
    df = med_df,
    y_out = c("outcome", "outcome_censor"),
    x_exp = "exposure",
    x_med = "mediator",
    x_cov = list("Model A" = c("age"), "Model B" = c("age", "bmi")),
    verbose = FALSE
  )

  dplyr::select(
    res_med$result,
    Model, Effect, Estimate, `95% CI`, `P value`, `Mediator model`
  )
}
```

## Logistic 回归

对 logistic 来说，`y_out` 就是二分类结局列名，`case_value` 指定哪个值代表病例。

```{r}
set.seed(123)
n <- 240

logi_df <- data.frame(
  outcome = rbinom(n, 1, 0.35),
  prs = rnorm(n),
  sex = factor(sample(c("Male", "Female"), n, replace = TRUE)),
  bmi_group = factor(sample(c("Low", "Mid", "High"), n, replace = TRUE), levels = c("Low", "Mid", "High"))
)

res_logi <- leo_logistic(
  df = logi_df,
  y_out = "outcome",
  x_exp = "prs",
  x_cov = model_list,
  case_value = 1,
  verbose = FALSE
)

res_logi$result
```

```{r}
dplyr::select(
  leo_logistic_format(res_logi, style = "tidy"),
  Model, Exposure, Outcome, OR, `95% CI`, `P value`
)
```

## Linear 回归

对 linear 来说，`y_out` 是连续性结局列名，其余接口保持一致。

```{r}
linear_df <- dplyr::transmute(
  mtcars,
  outcome = mpg,
  wt = wt,
  sex = factor(am, levels = c(0, 1), labels = c("Auto", "Manual")),
  bmi_group = factor(cyl, levels = c(4, 6, 8), labels = c("Cyl4", "Cyl6", "Cyl8"))
)

res_linear <- leo_linear(
  df = linear_df,
  y_out = "outcome",
  x_exp = "wt",
  x_cov = model_list,
  verbose = FALSE
)

res_linear$result
```

```{r}
dplyr::select(
  leo_linear_format(res_linear, style = "tidy"),
  Model, Exposure, Outcome, Beta, `95% CI`, `P value`
)
```

## 使用建议

- 同一个分析调用内部，所有 model 使用的是同一个 complete-case cohort，所以 crude 和 adjusted 结果可以直接比较。
- 如果有缺失值导致删行，函数会明确提示删掉了多少行，并给出 `leo_impute_na()` 的建议写法。
- `style = "gtsummary"` 目前对 Cox、logistic、linear 都可用，但要求同时安装 `gtsummary` 和 `broom.helpers`。
- subgroup 表里最应该优先看的，是 `P for interaction`。`P for heterogeneity` 更适合作为补充信息。
