---
title: "临床回归分析工作流"
output: rmarkdown::html_vignette
vignette: >
  %\VignetteIndexEntry{临床回归分析工作流}
  %\VignetteEngine{knitr::rmarkdown}
  %\VignetteEncoding{UTF-8}
---

```{r, include = FALSE}
knitr::opts_chunk$set(
  collapse = TRUE,
  comment = "#>",
  fig.width = 7,
  fig.height = 4.5,
  message = FALSE,
  warning = FALSE
)
suppressPackageStartupMessages(library(leo.ukb))
```

这篇教程想解决的不是“怎么临时跑一个模型”，而是“怎么把临床回归分析整理成一套稳定、优雅、可复用的工作流”。

在 `leo.ukb` 里，这套统一接口目前覆盖：

- `leo_cox()`：时间结局 / 生存结局
- `leo_logistic()`：二分类结局
- `leo_linear()`：连续性结局

其中 Cox 这部分又额外扩展到了：

- `leo_cox_interaction()`：交互作用检验
- `leo_cox_subgroup()`：分层结果表
- `leo_cox_mediation()`：生存结局中介分析

这套设计的核心不是“功能尽量多”，而是“规则尽量统一”：

- 一个分析准备好的 `df`
- 一次只分析一个 exposure
- 一次只分析一个 outcome
- 用一个命名清楚的 model list 管理协变量层次
- 同一次分析内部共享同一个 complete-case cohort
- 默认直接返回论文表格风格的 `$result`

## 先把模型层次想清楚

三类回归都接受同样的 `x_cov` 输入形式。  
如果你一开始就把模型起名起清楚，后面的结果表头会自然变成 `Crude HR`、`Model A OR`、`Model B Beta`，不用事后再手工改。

```{r}
model_list <- list(
  "Crude" = NULL,
  "Model A" = c("sex"),
  "Model B" = c("sex", "bmi_group")
)

model_list
```

这一步很值得认真做，因为它决定了你最后表格的可读性。

## Cox 主分析

对 Cox 来说，`y_out` 必须写成 `c(event, time)`：  
前者是事件列，后者是随访时间列。

先准备一个真正“能拿去分析”的数据框：

```{r}
lung_df <- dplyr::transmute(
  survival::lung,
  outcome = as.integer(status == 2),
  outcome_censor = time,
  age = age,
  sex = factor(sex, levels = c(1, 2), labels = c("Male", "Female")),
  ecog_group = factor(ph.ecog, levels = 0:3, labels = c("ECOG0", "ECOG1", "ECOG2", "ECOG3"))
)

knitr::kable(utils::head(lung_df, 6))
```

从这个小表就能看出 `leo_cox()` 期待的数据组织方式：

- `outcome`：是否发生事件
- `outcome_censor`：随访时间
- `age`：这次示例里的 exposure
- `sex`、`ecog_group`：协变量，或者后面做 subgroup/intercation 时的分层变量

接着定义模型层次并拟合主分析：

```{r}
cox_model <- list(
  "Crude" = NULL,
  "Model A" = c("sex"),
  "Model B" = c("sex", "ecog_group")
)

res_cox <- leo_cox(
  df = lung_df,
  y_out = c("outcome", "outcome_censor"),
  x_exp = "age",
  x_cov = cox_model,
  verbose = FALSE
)

res_cox$result
```

默认输出是宽表，而且是明显朝论文主表去设计的：

- 一行一个 exposure 结果
- 一组模型一组列
- 直接给 `HR`、`95% CI`、`P value`

如果你下一步还要继续拼图、拼表、批量合并结果，那么 tidy 风格更方便：

```{r}
dplyr::select(
  leo_cox_format(res_cox, style = "tidy"),
  Model, Exposure, Outcome, HR, `95% CI`, `P value`
)
```

### 分类 exposure 也走同一套接口

如果 exposure 是分类变量，接口并不会变，只要显式说明
`x_exp_type = "categorical"` 即可。

```{r}
res_cox_cat <- leo_cox(
  df = lung_df,
  y_out = c("outcome", "outcome_censor"),
  x_exp = "ecog_group",
  x_cov = list("Crude" = NULL, "Model A" = c("sex")),
  x_exp_type = "categorical",
  verbose = FALSE
)

res_cox_cat$result
```

这时输出里会自动有参考组和各 level 的结果行，更接近文章里的呈现方式。

## 交互作用分析

`leo_cox_interaction()` 回答的问题不是“某个 subgroup 里显不显著”，而是：

“这个 exposure 的效应，是否真的会随着另一个变量而变化？”

所以 `P for interaction` 必须来自单独的交互模型，而不是看两个 subgroup 的 P 值“猜出来”。

```{r}
res_inter <- leo_cox_interaction(
  df = lung_df,
  y_out = c("outcome", "outcome_censor"),
  x_exp = "age",
  x_inter = "sex",
  x_cov = list("Crude" = NULL, "Model A" = c("ecog_group")),
  verbose = FALSE
)

res_inter$result
```

在真正写结果时，这张表通常不是孤立解读，而是和 subgroup table 放在一起看。

## 分层分析

`leo_cox_subgroup()` 会把两类信息合并起来：

- 每个 subgroup level 内部的 HR
- 对应的 `P for interaction`

默认还可以附加一个 `P for heterogeneity`，作为 summary-statistic based 的补充指标。

```{r}
res_sub <- leo_cox_subgroup(
  df = lung_df,
  y_out = c("outcome", "outcome_censor"),
  x_exp = "age",
  x_subgroup = c("sex", "ecog_group"),
  x_cov = list("Crude" = NULL, "Model A" = c("ecog_group")),
  verbose = FALSE
)

utils::head(res_sub$result, 8)
```

实务上更推荐优先解读 `P for interaction`，  
`P for heterogeneity` 更适合作为补充，而不是主结果。

## 中介分析

`leo_cox_mediation()` 目前走的是 `regmedint::regmedint()` 的 Cox 生存结局接口。  
第一版最稳的使用场景是：

- 二分类 exposure
- 连续 mediator 或二分类 mediator
- 协变量尽量以数值型为主

和前面一样，先看一下分析数据长什么样：

```{r}
if (requireNamespace("regmedint", quietly = TRUE)) {
  set.seed(123)
  n <- 300

  med_df <- data.frame(
    outcome = rbinom(n, 1, plogis(-0.4 + 0.7 * rbinom(n, 1, 0.5))),
    outcome_censor = rexp(n, rate = 0.08) + 0.1,
    exposure = factor(rbinom(n, 1, 0.5), levels = c(0, 1), labels = c("No", "Yes")),
    mediator = factor(rbinom(n, 1, 0.45), levels = c(0, 1), labels = c("Low", "High")),
    age = rnorm(n, 60, 8),
    bmi = rnorm(n, 26, 4)
  )

  knitr::kable(utils::head(med_df, 6))
}
```

```{r}
if (requireNamespace("regmedint", quietly = TRUE)) {
  res_med <- leo_cox_mediation(
    df = med_df,
    y_out = c("outcome", "outcome_censor"),
    x_exp = "exposure",
    x_med = "mediator",
    x_cov = list("Model A" = c("age"), "Model B" = c("age", "bmi")),
    verbose = FALSE
  )

  dplyr::select(
    res_med$result,
    Model, Effect, Estimate, `95% CI`, `P value`, `Mediator model`
  )
}
```

这类输出关注的是效应分解，所以解读逻辑和普通 HR 表不一样，通常建议单独成段报告。

## Logistic 回归

对 logistic 来说，`y_out` 是单个二分类结局列，`case_value` 指定哪个值代表病例。

```{r}
set.seed(123)
n <- 240

logi_df <- data.frame(
  outcome = rbinom(n, 1, 0.35),
  prs = rnorm(n),
  sex = factor(sample(c("Male", "Female"), n, replace = TRUE)),
  bmi_group = factor(sample(c("Low", "Mid", "High"), n, replace = TRUE), levels = c("Low", "Mid", "High"))
)

knitr::kable(utils::head(logi_df, 6))
```

```{r}
res_logi <- leo_logistic(
  df = logi_df,
  y_out = "outcome",
  x_exp = "prs",
  x_cov = model_list,
  case_value = 1,
  verbose = FALSE
)

res_logi$result
```

```{r}
dplyr::select(
  leo_logistic_format(res_logi, style = "tidy"),
  Model, Exposure, Outcome, OR, `95% CI`, `P value`
)
```

它和 Cox 的共同点非常明确：

- 一样的输入风格
- 一样的 model list
- 一样的默认宽表
- 只是效应量从 HR 变成了 OR

## Linear 回归

对 linear 来说，`y_out` 是连续结局列，其余接口仍然保持一致。

```{r}
linear_df <- dplyr::transmute(
  mtcars,
  outcome = mpg,
  wt = wt,
  sex = factor(am, levels = c(0, 1), labels = c("Auto", "Manual")),
  bmi_group = factor(cyl, levels = c(4, 6, 8), labels = c("Cyl4", "Cyl6", "Cyl8"))
)

knitr::kable(utils::head(linear_df, 6))
```

```{r}
res_linear <- leo_linear(
  df = linear_df,
  y_out = "outcome",
  x_exp = "wt",
  x_cov = model_list,
  verbose = FALSE
)

res_linear$result
```

```{r}
dplyr::select(
  leo_linear_format(res_linear, style = "tidy"),
  Model, Exposure, Outcome, Beta, `95% CI`, `P value`
)
```

所以当你已经熟悉了 `leo_cox()` 的工作流，再切到 logistic 或 linear，思维成本会明显更低。

## 使用建议

- 同一个分析调用内部，所有 model 使用的是同一个 complete-case cohort，所以 crude 和 adjusted 结果可以直接比较。
- 如果缺失值导致删行，函数会明确提示删掉了多少行，并给出 `leo_impute_na()` 的建议写法。
- `style = "gtsummary"` 目前对 Cox、logistic、linear 都可用，但要求同时安装 `gtsummary` 和 `broom.helpers`。
- 对 subgroup 结果，优先解读 `P for interaction`，再看 `P for heterogeneity`。
