---
title: "生存分析 Step 3.1：中介分析案例教程"
description: "从默认 mediation 路线走向高级 regmedint 路线，系统理解生存结局中介分析。"
output:
  rmarkdown::html_vignette:
    highlight: default
vignette: >
  %\VignetteIndexEntry{生存分析 Step 3.1：中介分析案例教程}
  %\VignetteEngine{knitr::rmarkdown}
  %\VignetteEncoding{UTF-8}
---

```{r, include = FALSE}
knitr::opts_chunk$set(
  collapse = TRUE,
  comment = "#>",
  fig.width = 7,
  fig.height = 4.8,
  message = FALSE,
  warning = FALSE
)
suppressPackageStartupMessages(library(leo.ukb))
has_regmedint <- requireNamespace("regmedint", quietly = TRUE)
if (!has_regmedint) {
  knitr::opts_chunk$set(eval = FALSE)
}
fmt_num <- function(x, digits = 3) {
  if (length(x) == 0 || all(is.na(x))) return("NA")
  sprintf(paste0("%.", digits, "f"), x[1])
}
fmt_pct <- function(x, digits = 1) {
  if (length(x) == 0 || all(is.na(x))) return("NA")
  sprintf(paste0("%.", digits, "f%%"), 100 * x[1])
}
effect_row <- function(res, code) {
  if (is.null(res)) return(data.frame())
  dplyr::filter(res$result, `Effect code` == code)
}
effect_value <- function(res, code, column = "Estimate") {
  row <- effect_row(res, code)
  if (!nrow(row) || !column %in% names(row)) return(NA_real_)
  row[[column]][1]
}
effect_text <- function(res, code, column = "95% CI") {
  row <- effect_row(res, code)
  if (!nrow(row) || !column %in% names(row)) return("NA")
  as.character(row[[column]][1])
}
eval_value <- function(res, column) {
  if (is.null(res) || !column %in% names(res$evaluation)) return(NA)
  res$evaluation[[column]][1]
}
fmt_pct_ci <- function(ci_text, digits = 1) {
  ci_num <- suppressWarnings(as.numeric(trimws(strsplit(ci_text, ",", fixed = TRUE)[[1]])))
  if (length(ci_num) != 2 || anyNA(ci_num)) return(ci_text)
  paste(sprintf(paste0("%.", digits, "f%%"), 100 * ci_num), collapse = ", ")
}
case_summary_row <- function(res, scenario) {
  te <- effect_row(res, "te")
  tnie <- effect_row(res, "tnie")
  pm <- effect_row(res, "pm")
  data.frame(
    场景 = scenario,
    `事件率` = fmt_pct(eval_value(res, "event_rate")),
    `结局模型` = eval_value(res, "yreg"),
    `总效应` = sprintf("%s (%s)", te$Estimate[1], te$`95% CI`[1]),
    `间接效应` = sprintf("%s (%s)", tnie$Estimate[1], tnie$`95% CI`[1]),
    `中介比例` = sprintf("%s (%s)", fmt_pct(pm$Estimate[1]), fmt_pct_ci(pm$`95% CI`[1])),
    check.names = FALSE
  )
}
draw_mediation_map <- function(language = c("en", "zh")) {
  language <- match.arg(language)
  exposure_label <- if (language == "en") "Exposure (X)" else "暴露 (X)"
  mediator_label <- if (language == "en") "Mediator (M)" else "中介 (M)"
  outcome_label <- if (language == "en") "Outcome (Y)" else "结局 (Y)"
  direct_label <- if (language == "en") "Direct path:\nPNDE / TNDE" else "直接路径：\nPNDE / TNDE"
  indirect_label <- if (language == "en") "Indirect path:\nPNIE / TNIE" else "间接路径：\nPNIE / TNIE"
  total_label <- if (language == "en") "Overall contrast:\nTE" else "总体比较：\nTE"
  cde_label <- if (language == "en") {
    "CDE: direct effect when M is fixed at x_med_cde"
  } else {
    "CDE：把 M 固定在 x_med_cde 时的直接效应"
  }

  graphics::plot.new()
  graphics::plot.window(xlim = c(0, 10), ylim = c(0, 10))
  graphics::rect(0.8, 4.4, 3.0, 6.6, col = "#DCEBFF", border = "#4A76A8", lwd = 1.3)
  graphics::rect(3.9, 7.0, 6.1, 9.2, col = "#FDE6D8", border = "#C96E3D", lwd = 1.3)
  graphics::rect(7.0, 4.4, 9.2, 6.6, col = "#E3F4E8", border = "#5B8A72", lwd = 1.3)
  graphics::text(1.9, 5.5, exposure_label, cex = 1)
  graphics::text(5.0, 8.1, mediator_label, cex = 1)
  graphics::text(8.1, 5.5, outcome_label, cex = 1)
  graphics::arrows(3.05, 5.5, 6.95, 5.5, length = 0.09, lwd = 2, col = "#4A76A8")
  graphics::arrows(3.0, 6.3, 3.95, 7.7, length = 0.09, lwd = 2, col = "#C96E3D")
  graphics::arrows(6.05, 7.7, 7.0, 6.3, length = 0.09, lwd = 2, col = "#C96E3D")
  graphics::text(5.0, 4.65, direct_label, cex = 0.95)
  graphics::text(5.0, 6.95, indirect_label, cex = 0.95)
  graphics::text(5.0, 2.55, total_label, cex = 0.95)
  graphics::segments(1.9, 3.3, 8.1, 3.3, lwd = 1.5, col = "#6B6B6B")
  graphics::segments(1.9, 3.3, 1.9, 3.0, lwd = 1.5, col = "#6B6B6B")
  graphics::segments(8.1, 3.3, 8.1, 3.0, lwd = 1.5, col = "#6B6B6B")
  graphics::text(5.0, 1.55, cde_label, cex = 0.92)
  graphics::box()
}
res_case1 <- NULL
res_case2 <- NULL
res_case3 <- NULL
```

## 为什么还需要 Step 3.1 这篇高级教程

Step 3.0 的任务，是把默认 `method = "mediation"` 路线讲稳，重点在平均效应、
time-difference 尺度，以及 ACME/ADE/ATE/PM 的基本读法。Step 3.1 则是
真正进入高级中介分解的地方。

只有当你明确需要下面这些东西时，才值得切到 `method = "regmedint"`：

1. 你要的是 `TE / TNIE / PNDE / PM`，而不是 `ACME / ADE / ATE`
2. 你需要一个由 `x_med_cde` 明确定义的 controlled direct effect
3. 你关心 `survCox` 和 `survAFT_*` 之间到底发生了什么切换
4. 你希望把 exposure contrast、covariate profile、mediator reference
   都讲得非常具体

换句话说，这篇文章更像是 methods 写作前的训练，而不是默认入门路线的延长版。

```{r, echo = FALSE, results = "asis"}
if (!has_regmedint) {
  cat(
    "> 说明：当前构建环境没有安装 `regmedint`，因此下方代码会保留展示但不会执行。若要完整运行本案例教程，请先在本地安装 `regmedint`。\n\n",
    sep = ""
  )
}
```

## 保持科学问题不变，只改变分析压力

整篇案例都围绕同一个科学问题：

> 更高代谢风险与 incident outcome 的关联里，有没有一部分与炎症路径相一致？

我们只改变三类分析压力：

- mediator 是连续变量还是二分类变量
- 结局是 rare outcome 还是较常见 outcome
- 因而 outcome model 是继续走 Cox 还是切到 AFT

```{r}
set.seed(20260330)

make_mediation_case <- function(n = 1200, base_log_hazard = -5.8, censor_rate = 0.06) {
  age <- rnorm(n, 60, 8)
  sex <- factor(sample(c("女性", "男性"), n, replace = TRUE))
  smoking <- factor(sample(c("从不", "曾经或当前"), n, replace = TRUE, prob = c(0.6, 0.4)))
  sex_num <- as.integer(sex == "男性")
  smoking_num <- as.integer(smoking == "曾经或当前")
  metabolic_risk_num <- rbinom(
    n, 1,
    plogis(-0.3 + 0.03 * (age - 60) + 0.30 * sex_num + 0.35 * smoking_num)
  )
  inflammation_score <- rnorm(
    n,
    mean = 0.85 * metabolic_risk_num + 0.04 * (age - 60) + 0.35 * smoking_num,
    sd = 0.9
  )
  hazard_rate <- exp(
    base_log_hazard +
      0.55 * metabolic_risk_num +
      0.24 * inflammation_score +
      0.02 * (age - 60) +
      0.20 * smoking_num
  )
  event_time <- rexp(n, rate = hazard_rate)
  censor_time <- rexp(n, rate = censor_rate)

  data.frame(
    incident_event = as.integer(event_time <= censor_time),
    followup_years = pmin(event_time, censor_time),
    metabolic_risk = factor(
      metabolic_risk_num,
      levels = c(0, 1),
      labels = c("较低风险", "较高风险")
    ),
    inflammation_score = inflammation_score,
    inflammation_group = factor(
      as.integer(inflammation_score > 0.5),
      levels = c(0, 1),
      labels = c("较低炎症", "较高炎症")
    ),
    age = age,
    sex = sex,
    smoking = smoking
  )
}

rare_case <- make_mediation_case(base_log_hazard = -5.8, censor_rate = 0.06)
common_case <- make_mediation_case(base_log_hazard = -4.6, censor_rate = 0.06)

scenario_overview <- data.frame(
  场景 = c("稀有结局队列", "较常见结局队列"),
  样本量 = c(nrow(rare_case), nrow(common_case)),
  事件数 = c(sum(rare_case$incident_event), sum(common_case$incident_event)),
  `事件率` = c(
    sprintf("%.1f%%", 100 * mean(rare_case$incident_event)),
    sprintf("%.1f%%", 100 * mean(common_case$incident_event))
  )
)

knitr::kable(
  scenario_overview,
  caption = "Step 3.1 案例中使用的两类核心队列"
)
```

## 在看数字之前，先把 effect map 放在脑子里

```{r, echo = FALSE}
draw_mediation_map("zh")
```

这张图的意义不是装饰，而是帮你在不同情景之间保持同一套术语：

- `TE`：总体 exposure contrast
- `TNIE`：最常先看的间接路径
- `PNDE`：绕开 mediator 的直接路径
- `CDE`：只有当你显式指定 `x_med_cde` 时才真正有解释内容

这正是高级路线和默认路线最本质的区别之一。

所以老师通常会要求学生先把这些缩写讲顺，再去碰数字。术语都还没站稳，就急着
解释 `TNIE` 或 `PM`，最后往往会把“路径名字”误当成“已经完成了解释”。

## 案例 1：稀有结局 + 连续 mediator + 明确评价点

这是高级路线里最常见的一种情形：连续生物标志物 mediator、rare outcome，
并且明确写出 exposure contrast 与 covariate profile。

```{r}
res_case1 <- leo_cox_mediation(
  df = rare_case,
  y_out = c("incident_event", "followup_years"),
  x_exp = "metabolic_risk",
  x_med = "inflammation_score",
  x_cov = c("age", "sex", "smoking"),
  method = "regmedint",
  x_exp_a0 = 0,
  x_exp_a1 = 1,
  x_med_cde = stats::median(rare_case$inflammation_score, na.rm = TRUE),
  x_cov_cond = list(age = 60, sex = "女性", smoking = "从不"),
  mreg = "linear",
  yreg = "auto",
  verbose = FALSE
)

res_case1$evaluation[, c(
  "exposure_contrast", "x_exp_a0", "x_exp_a1",
  "x_med_cde", "x_cov_cond", "mreg", "yreg", "interaction"
)]
```

这里先出现一个和 Step 3.0 不同的默认设定：由于 `interaction = NULL`
在 `method = "regmedint"` 下会默认解析成 `TRUE`，高级路线会天然更接近
interaction-ready 的分解框架。如果你的科学问题不想允许这一点，就应当
显式写 `interaction = FALSE`。

```{r}
res_case1$result[res_case1$result$`Effect code` %in% c("cde", "pnde", "tnie", "te", "pm"), ]
```

```{r}
dplyr::select(
  res_case1$result[res_case1$result$`Effect code` %in% c("cde", "pnde", "tnie", "te", "pm"), ],
  `Effect code`, Scale, `Exposure contrast`, `Covariate profile`,
  `Mediator reference`, Estimate, `95% CI`
)
```

这一组结果最值得先抓住三行：

- 总效应 `TE` 是 `r fmt_num(effect_value(res_case1, "te"))`
  （`r effect_text(res_case1, "te")`）
- 间接效应 `TNIE` 是 `r fmt_num(effect_value(res_case1, "tnie"))`
  （`r effect_text(res_case1, "tnie")`）
- 中介比例 `PM` 是 `r fmt_pct(effect_value(res_case1, "pm"))`
  （`r fmt_pct_ci(effect_text(res_case1, "pm"))`）

由于这里的 `yreg = survCox`，所以非 PM 行应该按 hazard-ratio 尺度来读。
也就是说，在这个场景下，较高代谢风险和更高 hazard 相一致，而且其中一部分
关联与炎症路径相一致。

真正教学生时，我会要求先把 `Exposure contrast`、`Covariate profile` 和
`Scale` 三列读完，再去解释 `TE`、`TNIE` 和 `PNDE`。高级路线里，这三列
决定的是“你究竟在讲哪一个比较”，而不是仅仅在装饰表格。

换句话说，如果一个学生一上来就说“TNIE 是多少”，却说不清比较的是谁和谁、在
谁的 covariate profile 下、又是在什么尺度上，那这段答案在方法学上还不能算
及格。高级路线最值钱的地方，从来不是符号更多，而是比较对象被交代得更清楚。

当然，统计边界和点估计同样重要。这个 Cox 分解更适合在事件相对稀少时解读；
本例中的事件率是 `r fmt_pct(eval_value(res_case1, "event_rate"))`，所以
`yreg = "auto"` 才会继续停留在 `survCox`。

## 案例 2：同样的稀有结局，但把 mediator 二分类化

很多 biomarker paper 最终会把 mediator 变成临床上更容易说的二分类状态。
一旦这样做，最重要的新义务就是：`x_med_cde` 必须在原始观察编码上被明确给出。

```{r}
res_case2 <- leo_cox_mediation(
  df = rare_case,
  y_out = c("incident_event", "followup_years"),
  x_exp = "metabolic_risk",
  x_med = "inflammation_group",
  x_cov = c("age", "sex", "smoking"),
  method = "regmedint",
  x_exp_a0 = 0,
  x_exp_a1 = 1,
  x_med_cde = "较高炎症",
  x_cov_cond = list(age = 60, sex = "女性", smoking = "从不"),
  mreg = "logistic",
  yreg = "auto",
  verbose = FALSE
)

res_case2$evaluation[, c(
  "exposure_contrast", "x_med_cde", "mediator_reference",
  "mreg", "yreg", "interaction"
)]
```

```{r}
res_case2$result[res_case2$result$`Effect code` %in% c("cde", "pnde", "tnie", "te", "pm"), ]
```

```{r}
dplyr::select(
  res_case2$result[res_case2$result$`Effect code` %in% c("cde", "pnde", "tnie", "te", "pm"), ],
  `Effect code`, `Mediator reference`, Estimate, `95% CI`
)
```

这个场景里，`CDE` 就比连续 mediator 情况下更容易讲成人话。它可以被理解成：

> 如果两位其他条件相似的参与者都被固定在 “较高炎症”
> 这个 mediator 水平，那么 exposure 的直接差异看起来会有多大？

所以 `x_med_cde` 从来不只是“模型参数”。它其实是科学问题的一部分。

也正因为如此，`x_med_cde` 不能写得含糊。你把它固定在什么 mediator 水平上，
其实就是在决定“这个 direct effect 到底对应哪一种临床或生物学情景”。

## 案例 3：较常见结局把同一个问题推到 AFT 路线

现在我们保持同一个生物学故事，回到连续 mediator，但让结局更常见一些，
看看 `yreg = "auto"` 如何不再停留在 Cox。

```{r}
res_case3 <- leo_cox_mediation(
  df = common_case,
  y_out = c("incident_event", "followup_years"),
  x_exp = "metabolic_risk",
  x_med = "inflammation_score",
  x_cov = c("age", "sex", "smoking"),
  method = "regmedint",
  x_exp_a0 = 0,
  x_exp_a1 = 1,
  x_med_cde = stats::median(common_case$inflammation_score, na.rm = TRUE),
  x_cov_cond = list(age = 60, sex = "女性", smoking = "从不"),
  mreg = "linear",
  yreg = "auto",
  verbose = FALSE
)

res_case3$evaluation[, c("event_rate", "yreg", "outcome_distribution", "interaction")]
```

```{r}
res_case3$result[res_case3$result$`Effect code` %in% c("cde", "pnde", "tnie", "te", "pm"), ]
```

```{r}
dplyr::select(
  res_case3$result[res_case3$result$`Effect code` %in% c("cde", "pnde", "tnie", "te", "pm"), ],
  `Effect code`, Scale, `Outcome model`, Estimate, `95% CI`
)
```

这一段最容易把人绕晕。只要 `yreg = auto` 切换成 `survAFT_weibull`，非 PM
行就不再读 HR，而改读 **time ratio**：

- `TR > 1`：与更长的事件前无病时间相一致
- `TR < 1`：与更短的事件前无病时间相一致

所以这里不是“模型突然算错了”，而是同一个科学问题换到了另一种
outcome-model 尺度上。

## 把三种案例放在一张表里看

```{r}
summary_table <- dplyr::bind_rows(
  case_summary_row(res_case1, "稀有结局 + 连续 mediator"),
  case_summary_row(res_case2, "稀有结局 + 二分类 mediator"),
  case_summary_row(res_case3, "较常见结局 + 连续 mediator")
)

knitr::kable(
  summary_table,
  caption = "同一个科学问题在三种高级中介设定下的变化"
)
```

把这三种情景并排放在一起后，方法学逻辑就会清楚得多：

- mediator 编码方式会改变 mediator model，也会改变 `x_med_cde` 的解释
- 事件频率会影响 outcome model 家族
- 这些都不是“表面设定差异”，而是真正改变 effect size 读法的关键点

学生读到这里时，最重要的收获通常不是“我又学了三个缩写”，而是终于意识到：
高级中介分析里，结果表上的每一列设定几乎都在决定你最后能不能把一句话讲对。

## 画出高级路线下的路径图

```{r}
leo_cox_mediation_plot(
  x = res_case1,
  exposure_label = "代谢\n风险",
  mediator_label = "炎症\n评分",
  outcome_label = "事件\n结局",
  language = "zh",
  palette = "lancet"
)
```

在高级路线里，这张图最有价值的前提，是你已经先把 evaluation table 读完。
否则图上标签再整洁，真正的 scientific contrast 还是不够明确。

## Step 3.1 最后应该带走什么

高级路线并不因为更复杂就自动更好。只有当问题确实需要它时，它才更合适。

当你准备使用 `method = "regmedint"` 时，最好能把下面四件事都讲清楚：

1. 正在分解的是哪个 exposure contrast
2. `x_med_cde` 对应的 mediator 固定值是什么
3. `x_cov_cond` 对应的人群画像是什么
4. 当前 outcome scale 到底是 Cox HR 还是 AFT time ratio

如果这四件事里你并不真的需要全部明确，Step 3.0 往往反而更稳。只有当你
确实需要把它们全都说清楚时，Step 3.1 才是该走的路线。
