---
title: "生存分析 Step 3.0：中介分析"
description: "学习如何在 leo.ukb 中设置、拟合并解释生存中介分析。"
output:
  rmarkdown::html_vignette:
    highlight: default
vignette: >
  %\VignetteIndexEntry{生存分析 Step 3.0：中介分析}
  %\VignetteEngine{knitr::rmarkdown}
  %\VignetteEncoding{UTF-8}
---

```{r, include = FALSE}
knitr::opts_chunk$set(
  collapse = TRUE,
  comment = "#>",
  fig.width = 7,
  fig.height = 4.5,
  message = FALSE,
  warning = FALSE
)
suppressPackageStartupMessages(library(leo.ukb))
has_regmedint <- requireNamespace("regmedint", quietly = TRUE)
if (!has_regmedint) {
  knitr::opts_chunk$set(eval = FALSE)
}
```

# 这一步要解决什么问题

这篇教程是 `leo.ukb` 生存分析部分的 Step 3.0。完成主 Cox 分析，以及 Step 2
里的亚组/交互分析之后，下一类常见问题是：

> exposure 和结局之间的关联，有没有一部分是通过某个 mediator 传递的？

这就是中介分析，不是亚组分析，也不是交互分析。

```{r, echo = FALSE, results = "asis"}
if (!has_regmedint) {
  cat(
    "> 说明：当前构建环境没有安装 regmedint，因此下方示例代码会保留展示但不会执行。若要完整运行本教程，请先在本地安装 regmedint。\n\n",
    sep = ""
  )
}
```

# 先把中介分析和交互分析分清楚

当前这套生存分析 workflow 其实是在回答三类不同的问题：

1. Step 1：有没有主 exposure-outcome 关联？
2. Step 2：这个关联会不会在不同人群里不一样，又该在哪个尺度上解释？
3. Step 3.0：这个关联是不是部分通过 mediator 路径传递？

所以：

- interaction 讨论的是 **效应异质性**
- mediation 讨论的是 **路径分解**

中介分析不是替代 Step 1/Step 2，而是在前两步成立以后进一步细化生物学故事。

# 先从数据和变量角色开始

下面继续用一个教学型模拟数据：rare event、二分类 exposure、二分类 mediator，
再加几个常见协变量。

```{r}
set.seed(20260323)
n <- 500
age <- rnorm(n, 60, 8)
bmi <- rnorm(n, 26, 4)
smoking <- factor(sample(c("Never", "Ever"), n, replace = TRUE))
exposure_num <- rbinom(n, 1, plogis(-0.2 + 0.02 * (age - 60)))
mediator_num <- rbinom(n, 1, plogis(-0.5 + 0.9 * exposure_num + 0.02 * (bmi - 26)))
hazard_rate <- exp(
  -5.8 + 0.55 * exposure_num + 0.40 * mediator_num +
    0.02 * (age - 60) + 0.03 * (bmi - 26) + 0.20 * (smoking == "Ever")
)
event_time <- rexp(n, rate = hazard_rate)
censor_time <- rexp(n, rate = 0.08)

med_df <- data.frame(
  outcome = as.integer(event_time <= censor_time),
  outcome_censor = pmax(pmin(event_time, censor_time), 0.2),
  exposure = factor(exposure_num, levels = c(0, 1), labels = c("Low risk", "High risk")),
  mediator = factor(
    mediator_num,
    levels = c(0, 1),
    labels = c("Low inflammation", "High inflammation")
  ),
  age = age,
  bmi = bmi,
  smoking = smoking
)
```

先明确每列变量在 Step 3 里到底扮演什么角色。

```{r}
dplyr::glimpse(med_df)
```

Table: Step 3 教学数据框中的变量角色

| 变量 | 类型 | Step 3 角色 |
| --- | --- | --- |
| `outcome` | 二分类事件指示变量 | `incident outcome` 是否发生 |
| `outcome_censor` | 随访时间 | `incident outcome` 随访时间 |
| `exposure` | 二分类 exposure | 需要被分解的 exposure |
| `mediator` | 二分类 mediator | 候选中介路径变量 |
| `age` | 连续协变量 | 调整协变量 |
| `bmi` | 连续协变量 | 调整协变量 |
| `smoking` | 二分类协变量 | 需要显式指定 `x_cov_cond` 的示例协变量 |

# 建模前先看一眼分析数据

和 Step 1、Step 2 一样，真正进入模型之前，先看分析数据是否像样。

```{r}
knitr::kable(utils::head(med_df, 6))
```

```{r}
event_summary <- data.frame(
  指标 = c("Participants", "Events", "Event rate"),
  数值 = c(
    nrow(med_df),
    sum(med_df$outcome),
    sprintf("%.1f%%", 100 * mean(med_df$outcome))
  )
)

knitr::kable(
  event_summary,
  caption = "中介分析教学数据的总体事件负担"
)
```

```{r}
knitr::kable(
  dplyr::count(med_df, exposure, mediator),
  caption = "Exposure 与 mediator 的联合分布"
)
```

这几步已经能先回答三个关键问题：

- 事件率是否足够低，以支持 `yreg = "auto"` 走 `survCox`
- exposure 和 mediator 的分布是否存在与中介路径一致的模式
- 协变量是否足够可解释，后面能不能定义一个可复现的评价点

# 建模前先决定中介分析的设置

中介分析最容易被误解的，不是公式，而是“这些效应到底是在什么设定下被评价的”。

```{r}
setup_table <- data.frame(
  组成部分 = c(
    "Exposure contrast",
    "Mediator 类型",
    "Outcome model",
    "协变量评价点"
  ),
  当前教学规则 = c(
    "优先用二分类 exposure；如果是数值 exposure，就显式给 x_exp_a0 和 x_exp_a1",
    "二分类 mediator -> logistic；连续/评分型 mediator -> linear",
    "yreg = 'auto' 在事件率 <= 10% 时用 survCox，否则用 survAFT_weibull",
    "如果 x_cov 含非数值或二值数值变量，应显式给 x_cov_cond"
  ),
  为什么重要 = c(
    "所有直接/间接效应都围绕这个 exposure 比较定义",
    "Mediator model 决定路径是如何被表示的",
    "最终效应量到底是 HR 还是 TR，取决于 outcome model",
    "中介分解永远是在某个具体协变量人群画像下评价的"
  )
)

knitr::kable(
  setup_table,
  caption = "中介分析建模前的关键设置"
)
```

# 建模前先明确方法边界

`leo_cox_mediation()` 当前封装的是 `regmedint::regmedint()`，并且保留两套子模型：

- `mreg` 控制 mediator 模型，也就是 `x_med ~ x_exp + x_cov`
- `yreg` 控制 outcome 模型，也就是 `time ~ x_exp + x_med + x_cov`
- 如果 `interaction = TRUE`，outcome 模型会变成
  `time ~ x_exp + x_med + x_exp:x_med + x_cov`

当前 wrapper 最适合的使用场景是：

- 结局是 time-to-event
- exposure 是二分类，或者是已经明确给定 `x_exp_a0`/`x_exp_a1` 的连续变量
- mediator 是二分类或连续变量
- 时间顺序在科学上说得通

对 UK Biobank 这类 baseline 队列研究，尤其要记住两点：

1. 如果最终 `yreg` 是 `survCox`，那它依赖 rare-event approximation
2. 如果 exposure 和 mediator 都在同一次 baseline visit 测量，结果更适合解释成与某条中介路径一致的分解证据，而不是很强的因果结论

# 先跑最基础的中介分析

和主 Cox 分析一样，先把 adjustment hierarchy 设清楚。

```{r}
med_models <- list(
  "Model A" = c("age"),
  "Model B" = c("age", "bmi")
)

res_med <- leo_cox_mediation(
  df = med_df,
  y_out = c("outcome", "outcome_censor"),
  x_exp = "exposure",
  x_med = "mediator",
  x_cov = med_models,
  verbose = FALSE
)

res_med$result
```

# 结果表应该怎么读

这张表最容易读乱的地方，现在已经被拆开了：

- `Effect code` 和 `Effect` 告诉你当前是哪一种因果分解量
- `Scale` 提醒你：`pm` 是比例，其他行是 ratio measure
- `Exposure contrast` 展示的是 `x_exp_a0 -> x_exp_a1`
- `Mediator reference` 会在 `cde` 行显示，并在 `$evaluation` 里完整保留
- `Mediator model` 和 `Outcome model` 告诉你最终实际用的是哪个 `mreg` / `yreg`

真正的科学要点是：

> 中介分析输出不是天然唯一的，它一定依赖 exposure 对比、mediator 参考值、
> 协变量评价点，以及最终使用的模型组合

# 用 `leo.ukb` 的语言理解这些核心设置

`regmedint` 原始接口里既有“评价点参数”，也有“模型设置参数”。
`leo_cox_mediation()` 把它们保留了，但用更容易教和更容易读的方式展示出来。

| 你真正想问的问题 | `leo.ukb` 参数 | 实际含义 |
|---|---|---|
| 到底比较哪个 exposure contrast？ | `x_exp_a0`, `x_exp_a1` | 定义中介效应时采用的 exposure 对比，例如 `Low risk -> High risk` 或 `8.0 -> 9.0`。 |
| `cde` 是把 mediator 固定在哪个值上算的？ | `x_med_cde` | 计算 controlled direct effect 时使用的 mediator 参考值。 |
| 这些效应是在什么协变量背景下评价的？ | `x_cov_cond` | 计算直接/间接效应时的 covariate profile。 |
| Mediator 是怎么建模的？ | `mreg` | mediator 子模型类型，对应 `x_med ~ x_exp + x_cov`。 |
| Outcome 是怎么建模的？ | `yreg` | outcome 子模型类型，对应 `time ~ x_exp + x_med + x_cov`。 |
| Outcome 模型里要不要加 `x_exp:x_med`？ | `interaction` | 如果为 `TRUE`，则允许 `x_exp` 对结局的作用随着 `x_med` 改变。 |

也就是说：

- `x_exp_a0`、`x_exp_a1`、`x_med_cde`、`x_cov_cond` 决定的是 **效应在哪里被评价**
- `mreg`、`yreg`、`interaction` 决定的是 **效应通过什么模型分解出来**

# `mreg = "auto"` 现在是怎么判断的

当前 `leo.ukb` 的规则是：

- 二分类 factor / character / logical mediator -> `logistic`
- 只有两个取值、且接近整数编码的 numeric mediator（例如 `0/1`） -> `logistic`
- 取值超过两个的 numeric mediator，或虽然只有两个取值但更像连续编码的变量（例如 `0.2/0.8`） -> `linear`
- 以 factor 形式存储的多分类 mediator -> 当前不支持

这套规则在队列研究里通常最稳妥：

- 二分类 mediator，可以放心让 `auto` 走 `logistic`
- 真正连续的 biomarker，可以让 `auto` 走 `linear`
- 如果 mediator 是一个有序评分，比如低度炎症指数从 `-7` 到 `7`，
  更推荐保持 numeric，并把它当近似连续 mediator 处理
- 如果你的问题本来就是一个临床阈值状态，那就先按预先定义的 cutpoint 转成二分类 mediator，再走 `logistic`

# 先把缩写翻成人话

```{r}
data.frame(
  `Effect code` = c("cde", "pnde", "tnie", "tnde", "pnie", "te", "pm"),
  含义 = c(
    "Controlled direct effect",
    "Pure natural direct effect",
    "Total natural indirect effect",
    "Total natural direct effect",
    "Pure natural indirect effect",
    "Total effect",
    "Proportion mediated"
  ),
  `怎么理解` = c(
    "把 mediator 固定在参考值时的直接效应。",
    "不通过 mediator 的直接路径。",
    "通过 mediator 传递的间接路径。",
    "允许 mediator 自然变化时的直接路径。",
    "pure natural 定义下的间接路径。",
    "暴露与结局之间的总效应。",
    "总效应中有多少比例可能通过 mediator 路径传递。"
  )
)
```

对大多数应用型读者来说，最常先看的通常是这 3 行：

- `te`：总效应多大
- `tnie`：通过 mediator 的间接路径多大
- `pm`：总效应里大约有多少比例可能通过 mediator 传递

# 把结果翻成更接近临床表述的话

```{r}
key_rows <- dplyr::filter(
  res_med$result,
  Model == "Model B",
  `Effect code` %in% c("te", "tnie", "pm")
)
key_rows

te_row <- dplyr::filter(key_rows, `Effect code` == "te")
tnie_row <- dplyr::filter(key_rows, `Effect code` == "tnie")
pm_row <- dplyr::filter(key_rows, `Effect code` == "pm")
pm_ci <- as.numeric(trimws(strsplit(pm_row$`95% CI`, ",", fixed = TRUE)[[1]]))
ratio_label <- if (te_row$`Outcome model` == "survCox") "HR" else "TR"
ratio_noun <- if (te_row$`Outcome model` == "survCox") "hazard" else "time"
te_pct <- 100 * (te_row$Estimate - 1)
pm_pct <- 100 * pm_row$Estimate

data.frame(
  指标 = c("总效应", "通过炎症的间接效应", "中介比例"),
  `Model B 摘要` = c(
    sprintf("%s %.3f (%s)", ratio_label, te_row$Estimate, te_row$`95% CI`),
    sprintf("%s %.3f (%s)", ratio_label, tnie_row$Estimate, tnie_row$`95% CI`),
    sprintf("%.1f%% (%.1f%% to %.1f%%)", 100 * pm_row$Estimate, 100 * pm_ci[1], 100 * pm_ci[2])
  )
)
```

因为这个示例的事件率只有
`r sprintf("%.1f%%", 100 * mean(med_df$outcome))`，所以 `yreg = "auto"` 实际选到
的是 `survCox`，这里的比值尺度应该读作 hazard ratio。

如果把 Model B 翻成更接近临床/流行病学论文的语言，可以这样理解：

- `High risk` 组的总体 `r ratio_noun` ratio 大约比 `Low risk` 组
  `r sprintf("%.1f", abs(te_pct))`%
  `r if (te_pct >= 0) "更高" else "更低"`（`te = `r sprintf("%.3f", te_row$Estimate)``）
- 通过炎症路径的间接效应较小（`tnie = `r sprintf("%.3f", tnie_row$Estimate)``）
- 中介比例点估计为 `r sprintf("%.1f%%", pm_pct)`，提示总效应中可能有一部分通过炎症路径传递

但真正需要保守解释的是不确定性。这里 `pm` 的置信区间很宽，而且跨过 0，
所以更科学的写法不是“已经证实存在中介”，而是：

> 当前结果与“部分效应可能通过炎症路径传递”这一解释一致，但这条路径的估计仍然不够精确，暂时还不足以支持很强的机制性结论

# 直接查看评价设置

`leo_cox_mediation()` 会把评价点摘要保存在 `$evaluation` 里。

```{r}
res_med$evaluation
```

这张表最适合用来审计：

- exposure 到底是按哪个 `x_exp_a0 -> x_exp_a1` 比较的
- `cde` 用的 mediator 参考值是什么
- `x_cov_cond` 用的是哪一组协变量取值
- 实际使用的是哪个 `mreg` / `yreg`
- outcome 模型里是否加入了 `x_exp:x_med`

# 如果协变量里有非数值变量，就要显式给 `x_cov_cond`

当 adjustment set 里包含非数值协变量时，评价点必须显式给出。二值数值协变量
（例如 `0/1` 指示变量）也一样，因为默认中位数可能会产生 `0.5` 这种根本不存在
的取值。

```{r}
res_med_smoking <- leo_cox_mediation(
  df = med_df,
  y_out = c("outcome", "outcome_censor"),
  x_exp = "exposure",
  x_med = "mediator",
  x_cov = "smoking",
  x_cov_cond = list(smoking = "Never"),
  verbose = FALSE
)

res_med_smoking$evaluation
```

这不只是“更透明”，而是必须这样做：只要 `x_cov` 里有 factor 或二值数值协变量，
就应该把 `x_cov_cond` 写成一个真实、可解释、可复现的人群画像。

# 连续 mediator，包括评分型 mediator，也可以做

同一套 workflow 也可以用于连续 mediator。

```{r}
med_df_cont <- dplyr::mutate(
  med_df,
  mediator_cont = rnorm(
    n,
    mean = 0.5 * as.integer(exposure == "High risk") + 0.02 * (age - 60),
    sd = 1
  )
)

res_med_cont <- leo_cox_mediation(
  df = med_df_cont,
  y_out = c("outcome", "outcome_censor"),
  x_exp = "exposure",
  x_med = "mediator_cont",
  x_cov = "age",
  mreg = "linear",
  verbose = FALSE
)

res_med_cont$result
```

对于连续 mediator，`cde` 行的 `Mediator reference` 会显示成一个数值，因为
controlled direct effect 是在 `x_med_cde` 上评价的。

这也是我更推荐用于“评分型 mediator”的路线。比如一个低度炎症指数从 `-7` 到 `7`：

- 首先问的是：这是不是一个有序严重度评分，单位变化在科学上是否还能解释？
- 还是说研究问题其实更像“高炎症状态 vs 非高炎症状态”这种阈值型对比？

对大多数有序评分变量来说，第一步更干净的做法通常是：

- 保持 numeric
- 先按 `linear` mediator model 跑

# 再加一张论文风格的路径图

对于单一 mediator，一张紧凑的路径图往往比一大张结果表更容易让读者迅速抓住重点。

```{r, fig.width = 8.8, fig.height = 5.8, dev.args = list(bg = "white")}
leo_cox_mediation_plot(
  x = res_med,
  model = "Model B",
  exposure_label = "代谢风险",
  mediator_label = "炎症",
  outcome_label = "结局事件",
  language = "zh",
  palette = "jama"
)
```

这类图的作用是把最关键的几件事压缩进同一张图里：

- 左边：exposure 对比
- 中间：假定的 mediator
- 右边：incident outcome
- 上方：通过 mediator 的间接路径
- 中间：这条路径大约解释了多少总效应
- 下方：不经过 mediator 的直接路径

还有一个容易误解的点是：这里的间接路径指的是完整的 `X -> M -> Y` 路径。图里没有把 `M -> Y` 单独写成一个回归系数，不是因为这部分没建模，而是因为 `regmedint` 输出的重点是 `tnie`、`pnde`、`te` 这类因果分解量，而不是传统线性中介里的两个路径系数乘积。

# 内置期刊风格配色示例

同一套拟合结果，也可以直接切换成几种常见的期刊风格配色。

```{r, fig.width = 10, fig.height = 9, fig.show = "hold", out.width = "49%", dev.args = list(bg = "white")}
for (pal in c("jama", "jco", "lancet", "nejm")) {
  leo_cox_mediation_plot(
    x = res_med,
    model = "Model B",
    exposure_label = "代谢风险",
    mediator_label = "炎症",
    outcome_label = "结局事件",
    language = "zh",
    palette = pal
  )
}
```

# Step 3 常见结果模式应该怎么解读

在应用型生存中介分析里，最常见的几种解释模式是：

1. `te` 明显偏离 null，`tnie` 较小，`pm` 为正但不精确：与部分中介一致，但证据还不够强
2. `te` 和 `tnie` 都比较清楚，且 `pm` 也比较稳定：更支持 mediator 解释了总效应里具有意义的一部分
3. `te` 本身就较弱或跨过 null：`pm` 往往会不稳定，此时更应保守解释
4. `yreg` 自动切换成 AFT：这时除 `pm` 外，其他效应量都要按 time ratio 解释，而不是 hazard ratio

所以 Step 3 不只是“跑出一张分解表”，而是要学会什么时候可以讲 pathway，什么时候只能说“结果与某种路径解释一致，但不够精确”。

# 论文里 Step 3 应该怎么写

比较稳妥的 reporting order 通常是：

1. 先报告 main exposure-outcome association
2. 再把 mediation 作为 pathway decomposition 的补充证据
3. 写清 exposure contrast、mediator reference 和 adjustment profile
4. 写清最终用的是哪个 `yreg`；如果是 `survCox`，说明 rare-event approximation；如果是 AFT，提醒读者比值尺度应读作 time ratio
5. 如果 exposure 和 mediator 都来自同一次 baseline visit，避免把因果结论写得过强

也就是说，中介分析通常是在主关联已经建立以后，用来细化生物学故事，而不是替代主分析。

# 本节小结

做完这一步以后，你应该带走 6 个最重要的结论：

1. 中介分析讨论的是路径，不是异质性
2. 和 Step 1、Step 2 一样，建模前也要先看数据结构和事件负担
3. `x_exp_a0`、`x_exp_a1`、`x_med_cde`、`x_cov_cond` 决定了中介效应在哪里被评价
4. `mreg` 控制 `x_med ~ x_exp + x_cov`，`yreg` 控制 `time ~ x_exp + x_med + x_cov`，`interaction = TRUE` 会在 outcome 模型里加入 `x_exp:x_med`
5. `yreg = "auto"` 会在事件率 `<= 10%` 时选 `survCox`，否则选 `survAFT_weibull`
6. factor mediator 不应该强行塞进 `mreg = "linear"`，最终结果也必须结合实际 outcome model、不确定性和时间顺序一起解释
