---
title: "生存分析 Step 1：主 Cox 分析"
description: "学习如何准备、拟合并解释 incident outcome 的主 Cox 模型。"
output:
  rmarkdown::html_vignette:
    highlight: default
vignette: >
  %\VignetteIndexEntry{生存分析 Step 1：主 Cox 分析}
  %\VignetteEngine{knitr::rmarkdown}
  %\VignetteEncoding{UTF-8}
---

```{r, include = FALSE}
knitr::opts_chunk$set(
  collapse = TRUE,
  comment = "#>",
  fig.width = 7,
  fig.height = 4.5,
  message = FALSE,
  warning = FALSE
)
suppressPackageStartupMessages(library(leo.ukb))
```

# 这一步要解决什么问题

这篇教程是 `leo.ukb` 生存分析部分的第一步。正式进入亚组分析、交互效应或
中介分析之前，我们首先要回答最基础的问题：

> 这个 cohort 里，exposure 和 incident outcome 之间有没有主关联？

这就是主 Cox 分析的任务。

在真实研究里，把流程拆成几个阶段会更清楚：

1. 先建立 exposure-outcome 的主关联
2. 再问这个关联会不会在不同人群里不一样
3. 再问这个关联有没有可能部分通过某条 mediator 路径传递

所以 Step 1 是后面所有分析的地基。

# 先从研究问题和变量角色开始

下面继续用 `survival::lung` 做教学示例，但我们先按真实 cohort 分析的思路
定义好每列变量的角色。

```{r}
lung_df <- dplyr::transmute(
  survival::lung,
  outcome = as.integer(status == 2),
  outcome_censor = time / 365.25,
  age = age,
  sex = factor(sex, levels = c(1, 2), labels = c("Male", "Female")),
  ecog_group = factor(
    ph.ecog,
    levels = 0:3,
    labels = c("ECOG0", "ECOG1", "ECOG2", "ECOG3")
  )
)
```

先把变量角色说清楚，而不是直接开始跑模型。

Table: Step 1 教学数据框中的变量角色

| 变量 | 类型 | Step 1 角色 |
| --- | --- | --- |
| `outcome` | 二分类事件指示变量 | `incident outcome` 是否发生 |
| `outcome_censor` | 以年为单位的随访时间 | `incident outcome` 随访时间 |
| `age` | 连续 exposure | 第一个示例里的主 exposure |
| `sex` | 二分类协变量 | 基础人口学调整变量 |
| `ecog_group` | ECOG 体能状态（4 组） | ECOG 体能状态调整变量 |

# 建模前先检查分析数据

主 Cox 分析要先让人信服，最简单的办法就是在建模前先把 cohort 结构、事件负担
和随访情况看清楚。

```{r}
dplyr::glimpse(lung_df)
```

```{r}
knitr::kable(utils::head(lung_df, 6))
```

```{r}
event_summary <- data.frame(
  指标 = c("Participants", "Events", "Event rate"),
  数值 = c(
    nrow(lung_df),
    sum(lung_df$outcome),
    sprintf("%.1f%%", 100 * mean(lung_df$outcome))
  )
)

knitr::kable(
  event_summary,
  caption = "总体事件负担"
)
```

```{r}
knitr::kable(
  dplyr::count(lung_df, sex, outcome),
  caption = "按 sex 分层的事件数"
)
```

```{r}
followup_summary <- summary(lung_df$outcome_censor)
knitr::kable(
  data.frame(
    统计量 = names(followup_summary),
    数值 = as.numeric(followup_summary)
  ),
  caption = "以年为单位的随访时间概况"
)
```

这些检查能先回答几个最基础的问题：

- 事件率大概是多少
- follow-up 的量级是否合理
- 不同协变量层次里有没有明显过稀的单元

# 建模前先决定 exposure 的尺度

真正开始拟合之前，先决定 exposure 是按连续变量解释，还是按分类变量解释。
这会直接决定 hazard ratio 的含义。

```{r}
scale_table <- data.frame(
  Exposure_设定 = c("连续 exposure", "分类 exposure"),
  主要科学问题 = c(
    "每增加 1 个单位，hazard 改变多少？",
    "每个 level 相对于参考组的 hazard 如何？"
  ),
  本教程示例 = c("age", "ecog_group"),
  主要设置 = c("默认", "x_exp_type = 'categorical'")
)

knitr::kable(
  scale_table,
  caption = "主 Cox 模型中 exposure 尺度的选择"
)
```

实践中可以记住一句话：

- 如果问题是“每增加 1 单位会怎样”，就保留连续形式
- 如果问题是“某一类和参考组相比如何”，就按分类 exposure 跑

# 建模前先定义好调整层次

在 cohort 研究里，模型名字最好对应科学上的调整层次，而不是只为了写代码方便。
`leo_cox()` 接受命名 list，这些名字会直接出现在最终结果表里。

```{r}
cox_models <- list(
  "Crude" = NULL,
  "Model A" = c("sex"),
  "Model B" = c("sex", "ecog_group")
)

cox_models
```

这会让结果天然更像论文表，而不是后面再手工整理一遍。

# 主 Cox 示例 1：连续 exposure

我们先看 `age` 和结局之间的主关联。

```{r}
res_cox <- leo_cox(
  df = lung_df,
  y_out = c("outcome", "outcome_censor"),
  x_exp = "age",
  x_cov = cox_models,
  verbose = FALSE
)

res_cox$result
```

# 主 Cox 结果应该怎么读

这张表已经很接近论文主表：

- `Case N`、`Control N`、`Person-years` 告诉你用了多少信息
- `Class` 告诉你 exposure 是按连续还是分类处理的
- 每个模型块里直接给 `HR`、`95% CI` 和 `P value`

对于连续 exposure，hazard ratio 的含义是：

> exposure 每增加 1 个单位，对应的 hazard ratio 是多少

在这里就是年龄每增加 1 岁的 effect。

```{r}
age_tidy <- leo_cox_format(res_cox, style = "tidy")
age_model_b <- dplyr::filter(age_tidy, Model == "Model B")
age_model_b
```

这个教学示例里，Model B 的估计值是 `HR = 1.011`，意味着在调整 sex 和 ECOG
后，年龄每增加 1 岁，incident hazard 大约增加
`r sprintf("%.1f", 100 * (age_model_b$HR - 1))`%。但它的置信区间跨过了 1，
说明这个调整后的估计仍然不够精确，证据并不强。

这正是主 Cox 结果最标准的阅读顺序：

- 先看方向和效应大小
- 再看不确定性
- 最后再做科学上保守的解释

# 什么时候切换到 tidy 输出

宽表适合直接读和直接汇报。  
如果你接下来还要继续做 `dplyr` 处理、拼接多组结果或画图，tidy 表会更方便。

```{r}
dplyr::select(
  age_tidy,
  Model, Exposure, Outcome, HR, `95% CI`, `P value`
)
```

可以把规则记成一句话：

- `$result` 用来读主结果表
- `leo_cox_format(..., style = "tidy")` 用来继续编程处理

# 主 Cox 示例 2：分类 exposure

同一套工作流也适用于分类 exposure。

```{r}
res_cox_cat <- leo_cox(
  df = lung_df,
  y_out = c("outcome", "outcome_censor"),
  x_exp = "ecog_group",
  x_cov = list("Crude" = NULL, "Model A" = c("sex")),
  x_exp_type = "categorical",
  verbose = FALSE
)

res_cox_cat$result
```

这张表和年龄模型的读法不一样：

- `ECOG0` 是参考组
- 其他每一行都表示某个 level 相对 `ECOG0` 的比较
- 所以这里不再是“每增加 1 单位”，而是 “level vs reference”

```{r}
ecog_tidy <- leo_cox_format(res_cox_cat, style = "tidy")
dplyr::select(
  ecog_tidy,
  Model, Exposure, Level, HR, `95% CI`, `P value`
)
```

在这个示例里，Model A 提示较差的 ECOG 体能状态与更高的 incident hazard
相关：

- `ECOG1` vs `ECOG0`: `HR = 1.519`
- `ECOG2` vs `ECOG0`: `HR = 2.579`
- `ECOG3` vs `ECOG0`: `HR = 7.756`

但最后一行也提醒我们一个真实研究里必须警惕的问题：`ECOG3` 这一层在这个小示例中只有 1 个事件，因此它的置信区间极宽。稀疏单元不是表格上的小问题，而是实质性的解释风险。

# Step 1 常见结果模式应该怎么解读

主 Cox 结果通常按下面这个顺序理解：

1. 如果 HR 明显偏离 1，且置信区间不跨 1，那么主关联方向和统计证据都比较清楚
2. 如果 HR 偏离 1，但置信区间跨 1，说明数据提示可能存在关联，但估计还不够精确
3. 如果点估计接近 1，通常提示效应量可能较小；但统计证据强弱仍要结合置信区间精度、样本量和具体研究背景一起判断
4. 对分类 exposure，一定要同时看效应量和每个 level 的样本/事件负担；稀疏组很容易产生看起来很大的不稳定 HR

所以 Step 1 不是“把 Cox 跑出来”就结束，而是要学会分辨：

- 信号
- 不确定性
- 稀疏数据带来的假象

# 论文里 Step 1 结果应该怎么写

对于连续 exposure，可以写成：

> 在 fully adjusted model 中，年龄每增加 1 岁，incident hazard 估计增加约 1.1%
> （`HR = 1.011`, `95% CI 0.993 to 1.029`），但其置信区间包含 1。

对于分类 exposure，可以写成：

> 与 `ECOG0` 相比，较差的 ECOG 体能状态与更高的 incident hazard 相关，
> 其中 `ECOG2` vs `ECOG0` 的对比最强（`HR = 2.579`, `95% CI 1.660 to 4.007`），
> 该估计在 sex 调整后仍然存在。

这类写法的共同点是：

- 先写清 exposure contrast
- 报 `HR`、`95% CI` 和模型层次
- 结论保持保守，不过度外推

# 进入 Step 2 之前应该带走什么

做完这一步以后，你应该已经清楚：

1. 生存分析数据框应该如何组织
2. 为什么建模前要先看事件负担和 follow-up
3. exposure 什么时候保持连续、什么时候转成分类
4. 协变量调整层次为什么要先定义
5. 主 Cox 结果怎样翻译成更接近论文语言的表达

Step 2 接下来问的就不是“有没有主关联”，而是：

> 这个 exposure 的效应，会不会在不同人群里不一样？又应该在哪个尺度上解释？

那就是亚组分析和交互效应的范围了。
