---
title: "生存分析 Step 2：亚组分析与交互效应"
description: "学习生存结局中亚组分析、乘性交互和加性交互的选择、运行与解读。"
output:
  rmarkdown::html_vignette:
    highlight: default
vignette: >
  %\VignetteIndexEntry{生存分析 Step 2：亚组分析与交互效应}
  %\VignetteEngine{knitr::rmarkdown}
  %\VignetteEncoding{UTF-8}
---

```{r, include = FALSE}
knitr::opts_chunk$set(
  collapse = TRUE,
  comment = "#>",
  fig.width = 7,
  fig.height = 4.5,
  message = FALSE,
  warning = FALSE
)
suppressPackageStartupMessages(library(leo.ukb))
```

# 这一步要解决什么问题

这篇教程是 `leo.ukb` 生存分析部分的第二步。主 Cox 分析之后，最常见的
下一个问题通常是：

> exposure 和结局的关联，会不会在不同人群中表现得不一样？如果不一样，
> 是在哪个尺度上不一样？

这个问题实际上会对应三类相关但不同的输出：

1. 正式的乘性交互检验
2. 用来展示各层 HR 模式的 subgroup 表
3. 用于 binary-binary 对比的加性交互结果

Step 2 的重点不是把这三者混在一起，而是学会什么时候该用哪一个、结果
该怎么读。

# 先看数据和变量角色

这里继续使用 `survival::lung`，但这次我们会把数据框整理成更适合教学的
结构，而不只是为了跑模型。

```{r}
lung_df <- dplyr::transmute(
  survival::lung,
  outcome = as.integer(status == 2),
  outcome_censor = time / 365.25,
  age = age,
  age_high = factor(
    ifelse(age >= 65, "Older", "Younger"),
    levels = c("Younger", "Older")
  ),
  sex = factor(sex, levels = c(1, 2), labels = c("Male", "Female")),
  ecog_group3 = factor(
    dplyr::case_when(
      ph.ecog == 0 ~ "ECOG0",
      ph.ecog == 1 ~ "ECOG1",
      ph.ecog >= 2 ~ "ECOG2plus",
      TRUE ~ NA_character_
    ),
    levels = c("ECOG0", "ECOG1", "ECOG2plus")
  ),
  ecog_binary = factor(
    ifelse(ph.ecog >= 2, "Poor", "Good"),
    levels = c("Good", "Poor")
  )
)
```

正式建模前，先像真实研究一样看变量角色和分布。

```{r}
dplyr::glimpse(lung_df)
```

```{r}
role_table <- data.frame(
  Variable = c(
    "outcome",
    "outcome_censor",
    "age",
    "sex",
    "ecog_group3",
    "age_high",
    "ecog_binary"
  ),
  Type = c(
    "二分类事件指标",
    "按年计的随访时间",
    "连续 exposure",
    "二分类 modifier",
    "三分类 modifier",
    "二分类年龄对比",
    "二分类体能状态对比"
  ),
  Teaching_role = c(
    "结局事件",
    "结局时间",
    "乘性交互示例中的主 exposure",
    "乘性交互中的二分类 effect modifier",
    "subgroup 展示中的多分类 modifier",
    "加性交互教学用的年龄二分类变量",
    "加性交互教学用的二分类体能状态变量"
  )
)

knitr::kable(
  role_table,
  caption = "Step 2 教学数据中的变量角色"
)
```

交互分析之前，最好还要看一下各组的事件数和 binary-binary 联合分布。

```{r}
knitr::kable(
  dplyr::count(lung_df, ecog_group3, outcome),
  caption = "多分类 subgroup 内的事件分布"
)
```

```{r}
knitr::kable(
  dplyr::count(lung_df, age_high, ecog_binary),
  caption = "加性交互教学示例中的四格分布"
)
```

第二张表尤其重要，因为加性交互需要 binary-binary 结构，而且四个联合组
都要有样本。

# 建模前先决定你要回答哪个尺度上的问题

最容易避免混乱的方法，是先决定科学问题，再决定函数。

```{r}
decision_table <- data.frame(
  Goal = c(
    "正式乘性交互检验",
    "subgroup 展示",
    "加性交互"
  ),
  Exposure_types = c(
    "连续、二分类、多分类都可以",
    "连续、二分类、多分类都可以",
    "当前建议二分类"
  ),
  Modifier_types = c(
    "连续、二分类、多分类都可以",
    "二分类或多分类",
    "当前建议二分类"
  ),
  Main_function = c(
    "leo_cox_interaction()",
    "leo_cox_subgroup()",
    "leo_cox_add_interaction()"
  ),
  Main_question = c(
    "效应是否在 HR 尺度上发生改变？",
    "每一层内部的 HR 模式是什么？",
    "联合效应是否超过相加预期？"
  )
)

knitr::kable(
  decision_table,
  caption = "Step 2 里三类工具分别适合回答什么问题"
)
```

可以把这张表记成一句话：

- 乘性交互最通用
- subgroup 表要求 modifier 是分类变量，因为它需要显式分层
- 加性交互最严格，当前最适合 binary-binary 对比

如果 modifier 是连续变量，`leo_cox_interaction()` 仍然可以做正式检验；
但 `leo_cox_subgroup()` 通常要等你先定义一个有临床意义的分组之后才适合用。

# 乘性交互：最通用的正式检验

在 Cox 模型里，乘性交互问的是：

> exposure 和结局的关联，会不会随着 modifier 不同而在 HR 尺度上改变？

## 示例 1：连续 exposure × 二分类 modifier

这里先问：`age` 和结局的关联，会不会因 `sex` 不同而改变？

```{r}
res_inter_sex <- leo_cox_interaction(
  df = lung_df,
  y_out = c("outcome", "outcome_censor"),
  x_exp = "age",
  x_inter = "sex",
  x_cov = list(
    "Crude" = NULL,
    "Model A" = c("ecog_group3")
  ),
  verbose = FALSE
)

res_inter_sex$result
```

这张表要这样读：

- `Exposure class = Continuous` 表明 `age` 被当成连续 exposure
- `Interaction class = Binary` 表明 `sex` 是二分类 modifier
- `P for interaction` 是正式的异质性检验

在这个教学示例里，校正后的 `P for interaction = 0.18`，说明**没有清楚证据**
支持 `age` 的效应因 `sex` 不同而在乘法 HR 尺度上发生变化。

这并不等于“什么都没有”，而是表示：

> 当前数据没有足够强的证据支持 sex 对 age 效应存在乘性交互。

## 示例 2：连续 exposure × 多分类 modifier

同一个函数也可以处理多分类 modifier。

```{r}
res_inter_ecog <- leo_cox_interaction(
  df = lung_df,
  y_out = c("outcome", "outcome_censor"),
  x_exp = "age",
  x_inter = "ecog_group3",
  x_cov = list("Crude" = NULL),
  verbose = FALSE
)

res_inter_ecog$result
```

这里 modifier 是三分类变量，`P for interaction = 0.037`。  
这表示：

> `age` 和结局的关联，在不同 ECOG 组之间似乎并不完全一样，
> 至少在乘法 HR 尺度上存在异质性证据。

既然 modifier 是分类变量，下一步就很自然进入 subgroup 展示。

# subgroup 分析：在正式检验之后展示 HR 模式

`leo_cox_subgroup()` 不是用来替代 interaction test 的。  
它更像是正式检验之后的展示层，用来回答：

> 每一层内部的 HR 到底长什么样？

```{r}
res_sub_ecog <- leo_cox_subgroup(
  df = lung_df,
  y_out = c("outcome", "outcome_censor"),
  x_exp = "age",
  x_subgroup = "ecog_group3",
  x_cov = list("Crude" = NULL),
  verbose = FALSE
)

res_sub_ecog$result
```

这张表告诉我们的描述性模式是：

- 在 `ECOG0` 组中，`age` 每增加 1 岁，HR 为 `1.059`
- 在 `ECOG1` 组中，HR 接近于 `1.004`
- 在 `ECOG2plus` 组中，HR 也接近于 `0.994`
- 同时表里附的 `P for interaction = 0.037` 提醒我们：
  这些 subgroup HR 要放在正式 interaction test 的背景下解读

所以更稳妥的论文表述应当是：

> `age` 与结局的关联在不同 ECOG 组之间存在差异（`P for interaction = 0.037`）。
> 在 subgroup 分析中，该关联在 `ECOG0` 组更强，而在 `ECOG1` 和
> `ECOG2plus` 中更接近于零效应。

这比“一个 subgroup 显著、另一个不显著”要科学得多。

# 加性交互：回答的是另一类问题

乘性交互和加性交互不是一回事。  
加性交互问的是：

> 两个 binary 因素一起出现时，它们的联合效应是否超过相加预期？

这也是为什么当前教学工作流里，加性交互最适合 binary-binary。

这里我们用：

- `ecog_binary`：Poor vs Good
- `age_high`：Older vs Younger

注意：这里把 `age` 二分类，只是为了教学加性交互。  
真实研究中，这类 cutpoint 应该在分析前基于临床意义预先定义，而不是为了
让函数能跑才临时分组。

```{r}
res_add <- leo_cox_add_interaction(
  df = lung_df,
  y_out = c("outcome", "outcome_censor"),
  x_exp = "ecog_binary",
  x_inter = "age_high",
  x_cov = list("Crude" = NULL),
  verbose = FALSE
)

res_add$result
```

这张表可以分层来读。

先看结构列：

- `Reference group`：哪一个联合组被当成参考组
- `Recode applied`：函数是否为了更清楚的参考结构做了内部重编码

再看核心指标：

- `Multiplicative interaction`：乘法尺度上的交互
- `RERI`：relative excess risk due to interaction
- `AP`：attributable proportion due to interaction
- `S`：synergy index

这些指标的零值或无交互值并不一样：

- `Multiplicative interaction` 的无交互值是 `1`
- `RERI` 的无交互值是 `0`
- `AP` 的无交互值是 `0`
- `S` 的无交互值是 `1`

在这个教学示例里：

- `Multiplicative interaction = 0.454`，且 `P for interaction = 0.029`
- `RERI = -1.475`，`AP = -0.739`，点估计都指向负向加性交互
- 但 `RERI`、`AP`、`S` 的置信区间都跨过了各自的无交互值

所以更谨慎的解释应当是：

> 该 binary-binary 对比在乘法尺度上显示出交互证据，但在加法尺度上，
> 虽然点估计提示可能存在负向交互，置信区间仍较宽，尚不足以支持清楚的
> 加性交互结论。

这正好说明了一个教学重点：

> 同一组数据在乘法尺度和加法尺度上的答案，可能并不完全一致。

# 常见结果组合应该怎么解读

实务上可以按下面 4 种情况来理解：

1. **乘性交互显著，加性交互不显著**

   说明在 HR 尺度上有异质性证据，但加法尺度证据仍不稳定。

2. **加性交互显著，乘性交互不显著**

   说明联合效应超过相加预期，但未见清楚的乘法尺度偏离。

3. **两种尺度都显著**

   说明在两种尺度上都存在明确的交互证据。

4. **两种尺度都不显著**

   说明当前数据没有清楚支持效应修饰。

但无论哪种情况，都要记住一句话：

> “一个 subgroup 显著、另一个 subgroup 不显著” 本身不能证明存在交互。

# 在论文里应该怎么写

下面给出 3 个和上面输出对应的写法模板。

对于没有明确乘性交互的情况：

> 调整后未观察到 `age` 与结局的关联在不同 `sex` 间存在显著差异
> （`P for interaction = 0.18`）。

对于存在乘性交互并辅以 subgroup 表的情况：

> `age` 与结局的关联在不同 ECOG 组之间存在差异
> （`P for interaction = 0.037`）。在 subgroup 分析中，
> `ECOG0` 组中 `age` 每增加 1 岁的 HR 为 `1.059`
> （`95% CI 1.013, 1.107`），而在 `ECOG1` 与 `ECOG2plus` 中接近零效应。

对于 binary-binary 的加性交互：

> 对于较差体能状态与高年龄的 binary 对比，乘法尺度交互估计小于 1
> （`0.454`, `95% CI 0.226, 0.911`），而加法尺度指标仍较不稳定
> （例如 `RERI = -1.475`, `95% CI -3.199, 0.249`）。

这种写法的好处是：

- 先交代是哪一个尺度
- 再交代方向和大小
- 最后再决定能否下比较强的结论

# 做完 Step 2 以后你应该带走什么

Step 2 最重要的 5 个结论是：

1. 乘性交互是 Cox 工作流里最通用的正式检验
2. subgroup 表是展示层，modifier 最好是分类变量
3. 加性交互当前最适合 binary-binary 对比
4. 同一组数据在乘法尺度和加法尺度上可能给出不同答案
5. 结果解读必须和真正检验的尺度对应，而不能只看 subgroup 的单个 `P value`

接下来的 Step 3 会换一个问题：

> exposure 和结局的关联，是否有一部分可能通过 mediator 传递？
