---
title: "生存分析 Step 3.1：中介分析案例教程"
description: "通过稀有/常见结局与连续/二分类中介的案例，学习中介分析的实际使用。"
output:
  rmarkdown::html_vignette:
    highlight: default
vignette: >
  %\VignetteIndexEntry{生存分析 Step 3.1：中介分析案例教程}
  %\VignetteEngine{knitr::rmarkdown}
  %\VignetteEncoding{UTF-8}
---

```{r, include = FALSE}
knitr::opts_chunk$set(
  collapse = TRUE,
  comment = "#>",
  fig.width = 7,
  fig.height = 4.8,
  message = FALSE,
  warning = FALSE
)
suppressPackageStartupMessages(library(leo.ukb))
has_regmedint <- requireNamespace("regmedint", quietly = TRUE)
if (!has_regmedint) {
  knitr::opts_chunk$set(eval = FALSE)
}
fmt_num <- function(x, digits = 3) sprintf(paste0("%.", digits, "f"), x)
fmt_pct <- function(x, digits = 1) sprintf(paste0("%.", digits, "f%%"), 100 * x)
fmt_pct_ci <- function(ci_text, digits = 1) {
  ci_num <- suppressWarnings(as.numeric(trimws(strsplit(ci_text, ",", fixed = TRUE)[[1]])))
  if (length(ci_num) != 2 || anyNA(ci_num)) return(ci_text)
  paste(sprintf(paste0("%.", digits, "f%%"), 100 * ci_num), collapse = ", ")
}
get_effect_row <- function(res, code) {
  dplyr::filter(res$result, `Effect code` == code)
}
case_summary_row <- function(res, scenario) {
  te <- get_effect_row(res, "te")
  tnie <- get_effect_row(res, "tnie")
  pm <- get_effect_row(res, "pm")
  data.frame(
    场景 = scenario,
    `事件率` = fmt_pct(res$evaluation$event_rate[1]),
    `结局模型` = res$evaluation$yreg[1],
    `总效应` = sprintf("%s (%s)", fmt_num(te$Estimate[1]), te$`95% CI`[1]),
    `间接效应` = sprintf("%s (%s)", fmt_num(tnie$Estimate[1]), tnie$`95% CI`[1]),
    `中介比例` = sprintf("%s (%s)", fmt_pct(pm$Estimate[1]), fmt_pct_ci(pm$`95% CI`[1])),
    check.names = FALSE
  )
}
draw_mediation_map <- function(language = c("en", "zh")) {
  language <- match.arg(language)
  exposure_label <- if (language == "en") "Exposure (X)" else "暴露 (X)"
  mediator_label <- if (language == "en") "Mediator (M)" else "中介 (M)"
  outcome_label <- if (language == "en") "Outcome (Y)" else "结局 (Y)"
  direct_label <- if (language == "en") "Direct path:\nPNDE / TNDE" else "直接路径：\nPNDE / TNDE"
  indirect_label <- if (language == "en") "Indirect path:\nPNIE / TNIE" else "间接路径：\nPNIE / TNIE"
  total_label <- if (language == "en") "Overall contrast:\nTE" else "总体比较：\nTE"
  cde_label <- if (language == "en") {
    "CDE: direct effect when M is fixed at x_med_cde"
  } else {
    "CDE：把 M 固定在 x_med_cde 时的直接效应"
  }

  graphics::plot.new()
  graphics::plot.window(xlim = c(0, 10), ylim = c(0, 10))
  graphics::rect(0.8, 4.4, 3.0, 6.6, col = "#DCEBFF", border = "#4A76A8", lwd = 1.3)
  graphics::rect(3.9, 7.0, 6.1, 9.2, col = "#FDE6D8", border = "#C96E3D", lwd = 1.3)
  graphics::rect(7.0, 4.4, 9.2, 6.6, col = "#E3F4E8", border = "#5B8A72", lwd = 1.3)
  graphics::text(1.9, 5.5, exposure_label, cex = 1)
  graphics::text(5.0, 8.1, mediator_label, cex = 1)
  graphics::text(8.1, 5.5, outcome_label, cex = 1)
  graphics::arrows(3.05, 5.5, 6.95, 5.5, length = 0.09, lwd = 2, col = "#4A76A8")
  graphics::arrows(3.0, 6.3, 3.95, 7.7, length = 0.09, lwd = 2, col = "#C96E3D")
  graphics::arrows(6.05, 7.7, 7.0, 6.3, length = 0.09, lwd = 2, col = "#C96E3D")
  graphics::text(5.0, 4.65, direct_label, cex = 0.95)
  graphics::text(5.0, 6.95, indirect_label, cex = 0.95)
  graphics::text(5.0, 2.55, total_label, cex = 0.95)
  graphics::segments(1.9, 3.3, 8.1, 3.3, lwd = 1.5, col = "#6B6B6B")
  graphics::segments(1.9, 3.3, 1.9, 3.0, lwd = 1.5, col = "#6B6B6B")
  graphics::segments(8.1, 3.3, 8.1, 3.0, lwd = 1.5, col = "#6B6B6B")
  graphics::text(5.0, 1.55, cde_label, cex = 0.92)
  graphics::box()
}
```

## 为什么需要这篇案例教程

Step 3.0 主要回答“中介分析是什么”。Step 3.1 的重点是把它真正用起来。

这里我们不只是演示怎么调用 `leo_cox_mediation()`，而是要把 5 个最容易卡住的问题讲清楚：

1. 现在到底在问什么科学问题？
2. `x_exp_a0`、`x_exp_a1`、`x_med_cde`、`x_cov_cond` 怎么映射到这个问题？
3. 什么时候应该用 `mreg = "linear"`，什么时候应该用 `mreg = "logistic"`？
4. 当 `yreg = "auto"` 从 `survCox` 切到 `survAFT_weibull` 时，结果应该怎么读？
5. 不同场景下，科学解释为什么会变？

```{r, echo = FALSE, results = "asis"}
if (!has_regmedint) {
  cat(
    "> 说明：当前构建环境没有安装 regmedint，因此下方代码会保留展示但不会执行。若要完整运行本案例教程，请先在本地安装 regmedint。\n\n",
    sep = ""
  )
}
```

## 先固定一条科学主线，再改变分析场景

整篇案例围绕同一个问题：

> 更高代谢风险与事件结局的关联，是否有一部分是通过炎症路径传递的？

我们只改变两件事：

- 中介变量是按连续生物标志物，还是按阈值状态定义
- 结局是稀有事件，还是相对常见事件

```{r}
set.seed(20260324)

make_mediation_case <- function(n = 1500, base_log_hazard = -5.8, censor_rate = 0.06) {
  age <- rnorm(n, 60, 8)
  sex <- factor(sample(c("女性", "男性"), n, replace = TRUE))
  smoking <- factor(sample(c("从不", "曾经当前"), n, replace = TRUE, prob = c(0.6, 0.4)))
  sex_num <- as.integer(sex == "男性")
  smoking_num <- as.integer(smoking == "曾经当前")
  metabolic_risk_num <- rbinom(
    n, 1,
    plogis(-0.3 + 0.03 * (age - 60) + 0.30 * sex_num + 0.35 * smoking_num)
  )
  inflammation_score <- rnorm(
    n,
    mean = 0.85 * metabolic_risk_num + 0.04 * (age - 60) + 0.35 * smoking_num,
    sd = 0.9
  )
  hazard_rate <- exp(
    base_log_hazard +
      0.55 * metabolic_risk_num +
      0.24 * inflammation_score +
      0.02 * (age - 60) +
      0.20 * smoking_num
  )
  event_time <- rexp(n, rate = hazard_rate)
  censor_time <- rexp(n, rate = censor_rate)

  data.frame(
    incident_event = as.integer(event_time <= censor_time),
    followup_years = pmin(event_time, censor_time),
    metabolic_risk = factor(
      metabolic_risk_num,
      levels = c(0, 1),
      labels = c("较低风险", "较高风险")
    ),
    inflammation_score = inflammation_score,
    inflammation_group = factor(
      as.integer(inflammation_score > 0.5),
      levels = c(0, 1),
      labels = c("较低炎症", "较高炎症")
    ),
    age = age,
    sex = sex,
    smoking = smoking
  )
}

rare_case <- make_mediation_case(base_log_hazard = -5.8, censor_rate = 0.06)
common_case <- make_mediation_case(base_log_hazard = -4.6, censor_rate = 0.06)

data.frame(
  场景 = c("稀有结局场景", "常见结局场景"),
  样本量 = c(nrow(rare_case), nrow(common_case)),
  事件数 = c(sum(rare_case$incident_event), sum(common_case$incident_event)),
  `事件率` = c(fmt_pct(mean(rare_case$incident_event)), fmt_pct(mean(common_case$incident_event)))
)
```

其中稀有结局场景会让 `yreg = "auto"` 继续走 `survCox`，因为过滤并完成
complete-case 之后的分析集事件率仍不超过 10%；常见结局场景则是故意让
同一条科学问题切换到 AFT 路线。

## 案例 1：把炎症当作连续生物标志物

这是最符合“炎症是一个连续生物学过程”这一设定的场景。

```{r}
x_med_cde_case1 <- stats::median(rare_case$inflammation_score, na.rm = TRUE)

res_case1 <- leo_cox_mediation(
  df = rare_case,
  y_out = c("incident_event", "followup_years"),
  x_exp = "metabolic_risk",
  x_med = "inflammation_score",
  x_cov = c("age", "sex", "smoking"),
  x_exp_a0 = 0,
  x_exp_a1 = 1,
  x_med_cde = x_med_cde_case1,
  x_cov_cond = list(age = 60, sex = "女性", smoking = "从不"),
  mreg = "linear",
  yreg = "auto",
  interaction = TRUE,
  verbose = FALSE
)

case1_eval <- res_case1$evaluation
case1_te <- get_effect_row(res_case1, "te")
case1_tnie <- get_effect_row(res_case1, "tnie")
case1_pm <- get_effect_row(res_case1, "pm")
case1_te_ci <- case1_te[["95% CI"]][1]
case1_tnie_ci <- case1_tnie[["95% CI"]][1]
case1_pm_ci <- case1_pm[["95% CI"]][1]
```

### 先把评价点和模型设定读成人话

```{r}
res_case1$evaluation[, c(
  "exposure_contrast", "x_exp_a0", "x_exp_a1",
  "mediator_reference", "x_med_cde", "x_cov_cond",
  "mreg", "yreg", "interaction"
)]
```

这张表其实已经把 3 个最重要的用户参数解释清楚了：

- `x_exp_a0 = 0`、`x_exp_a1 = 1` 表示这里比较的是 `较低风险 -> 较高风险`
- `x_med_cde = `r fmt_num(case1_eval$x_med_cde[1])`` 表示 CDE 是在炎症评分中位数这个位置上评价的
- `x_cov_cond = age=60; sex=女性; smoking=从不` 表示这些效应是对这个协变量画像来算的，而不是一个“脱离人群背景”的抽象数值

所以这里的 CDE 可以直接翻成人话：

> 如果我们比较两个其他条件相同的 60 岁、女性、从不吸烟者，只让她们的代谢风险从较低风险变成较高风险，同时把炎症评分都固定在 `r fmt_num(case1_eval$x_med_cde[1])`，那么还剩下多大的直接效应？

### 先记住这张最简的指标地图

```{r, echo = FALSE}
knitr::kable(
  data.frame(
    缩写 = c("TE", "TNIE", "PNDE", "PM", "CDE", "TNDE", "PNIE"),
    全称 = c(
      "Total Effect",
      "Total Natural Indirect Effect",
      "Pure Natural Direct Effect",
      "Proportion Mediated",
      "Controlled Direct Effect",
      "Total Natural Direct Effect",
      "Pure Natural Indirect Effect"
    ),
    `在教程里怎么读` = c(
      "总关联有多大",
      "通过中介路径传递了多少",
      "不经过中介还剩多少",
      "总效应里有多少比例像是经过中介",
      "把中介固定在 x_med_cde 后还剩多少直接效应",
      "另一种 natural 直接效应定义",
      "另一种 natural 间接效应定义"
    ),
    check.names = FALSE
  ),
  align = c("l", "l", "l")
)
```

大多数论文第一次读结果时，通常先看 `TE`、`TNIE`、`PNDE` 和 `PM`。
`CDE` 只有在科学问题明确关心“把中介固定在某个水平”时才会成为重点。

这也就是为什么结果表里的 `Mediator reference` 只会出现在 `cde` 行：只有
controlled direct effect 需要先指定一个固定的中介值。

```{r, echo = FALSE, fig.width = 7.5, fig.height = 4.6}
draw_mediation_map("zh")
```

### 在解释中介分解前，先看数据是不是支持这条生物学故事

先看连续炎症评分在两组暴露人群里的分布。

```{r, fig.width = 7.2, fig.height = 5.2}
ggplot2::ggplot(
  rare_case,
  ggplot2::aes(x = metabolic_risk, y = inflammation_score, fill = metabolic_risk)
) +
  ggplot2::geom_violin(trim = FALSE, alpha = 0.35, color = NA) +
  ggplot2::geom_boxplot(width = 0.16, outlier.alpha = 0.15, color = "#1f1f1f") +
  ggplot2::scale_fill_manual(values = c("#5B8FF9", "#D14A61")) +
  ggplot2::labs(
    title = "较高风险组的炎症评分整体更高",
    x = "代谢风险分组",
    y = "炎症评分"
  ) +
  ggplot2::theme_minimal(base_size = 12) +
  ggplot2::theme(legend.position = "none")
```

再看用阈值化炎症分组后，粗事件率在 joint stratum 里是不是也有一致方向。

```{r, fig.width = 7.4, fig.height = 5.1}
joint_event_case1 <- dplyr::summarise(
  dplyr::group_by(rare_case, metabolic_risk, inflammation_group),
  n = dplyr::n(),
  event_rate = mean(incident_event),
  .groups = "drop"
)

ggplot2::ggplot(
  joint_event_case1,
  ggplot2::aes(x = inflammation_group, y = event_rate, fill = metabolic_risk)
) +
  ggplot2::geom_col(position = ggplot2::position_dodge(width = 0.7), width = 0.62) +
  ggplot2::geom_text(
    ggplot2::aes(label = paste0(fmt_pct(event_rate), "\n(n=", n, ")")),
    position = ggplot2::position_dodge(width = 0.7),
    vjust = -0.15,
    size = 3.3
  ) +
  ggplot2::scale_fill_manual(values = c("#5B8FF9", "#D14A61")) +
  ggplot2::scale_y_continuous(
    labels = function(x) paste0(round(100 * x), "%"),
    limits = c(0, max(joint_event_case1$event_rate) * 1.18)
  ) +
  ggplot2::labs(
    title = "较高风险且较高炎症组的粗事件率最高",
    x = "炎症分组",
    y = "观察到的事件率",
    fill = "代谢风险"
  ) +
  ggplot2::theme_minimal(base_size = 12)
```

这张图本身并不能“证明交互”，但它说明为什么这里把 `interaction = TRUE`
作为默认设定是合理的：我们没有强行假设代谢风险的效应在所有炎症水平上都完全一样。

### 只解读真正跑出来的中介结果

```{r}
dplyr::filter(res_case1$result, `Effect code` %in% c("te", "tnie", "pm"))
```

因为这是稀有结局场景，所以这里的比值尺度应读作危险比（hazard ratio）。

对这个拟合结果，更稳妥的人话解读是：

- 总效应 `te = `r fmt_num(case1_te$Estimate[1])``（`r case1_te_ci`）提示较高风险组总体事件瞬时风险更高
- 通过连续炎症评分这条路径的间接效应 `tnie = `r fmt_num(case1_tnie$Estimate[1])``（`r case1_tnie_ci`）也指向同方向风险升高
- 中介比例 `pm = `r fmt_pct(case1_pm$Estimate[1])``（`r case1_pm_ci`）说明在这个模拟队列里，炎症可能解释了总关联中相当可观的一部分

这里 `pm` 的置信区间整体仍在 `0` 以上，因此这个模拟示例更接近“存在正向中介占比”的模式，而不是“中介比例可能为 0”的不确定场景。

更接近论文语言的一句话可以写成：

> 在这组模拟数据中，较高代谢风险与更高事件瞬时风险相关，并且结果与“炎症评分承担了其中一部分路径”这一解释一致。

路径图可以把同样的结果更直观地展示出来。

```{r, fig.width = 8.6, fig.height = 5.8, dev.args = list(bg = "white")}
leo_cox_mediation_plot(
  x = res_case1,
  exposure_label = "代谢风险",
  mediator_label = "炎症评分",
  outcome_label = "结局事件",
  language = "zh",
  palette = "jama"
)
```

## 案例 2：把同一条炎症路径改成阈值型中介

有时研究问题并不是“炎症越高越危险”，而是“是否进入高炎症状态”。这时
中介变量就更像一个阈值型状态，`mreg` 也应切到 `logistic`。

```{r}
res_case2 <- leo_cox_mediation(
  df = rare_case,
  y_out = c("incident_event", "followup_years"),
  x_exp = "metabolic_risk",
  x_med = "inflammation_group",
  x_cov = c("age", "sex", "smoking"),
  x_exp_a0 = 0,
  x_exp_a1 = 1,
  x_med_cde = "较高炎症",
  x_cov_cond = list(age = 60, sex = "女性", smoking = "从不"),
  mreg = "logistic",
  yreg = "auto",
  interaction = TRUE,
  verbose = FALSE
)

case2_tnie <- get_effect_row(res_case2, "tnie")
case2_pm <- get_effect_row(res_case2, "pm")

dplyr::bind_rows(
  case_summary_row(res_case1, "案例 1：稀有结局 + 连续中介"),
  case_summary_row(res_case2, "案例 2：稀有结局 + 二分类中介")
)
```

这里最值得学习的不是“谁更显著”，而是科学问题怎么变了。对于
`logistic` 中介，`x_med_cde` 现在应该写原始观测水平，而不是内部
`0/1` 编码：

- 案例 1 问的是连续生物标志物路径，所以间接效应为 `r fmt_num(case1_tnie$Estimate[1])`，中介比例为 `r fmt_pct(case1_pm$Estimate[1])`
- 案例 2 问的是阈值状态路径，所以同一条大方向故事会变成更弱、也更不精确的结果（`tnie` = `r fmt_num(case2_tnie$Estimate[1])`，`pm` = `r fmt_pct(case2_pm$Estimate[1])`）

这并不表示二分类中介一定不好，而是说明：

- 如果生物学过程本来就是连续梯度，二分法可能会损失路径信息
- 如果你的科学问题本来就是“是否进入高炎症状态”，那二分类中介反而更贴题

## 案例 3：同一条路径问题，但结局不再稀有

现在只改变一件事：让结局更常见，看看 `yreg = "auto"` 会发生什么。

```{r}
res_case3 <- leo_cox_mediation(
  df = common_case,
  y_out = c("incident_event", "followup_years"),
  x_exp = "metabolic_risk",
  x_med = "inflammation_score",
  x_cov = c("age", "sex", "smoking"),
  x_exp_a0 = 0,
  x_exp_a1 = 1,
  x_med_cde = stats::median(common_case$inflammation_score, na.rm = TRUE),
  x_cov_cond = list(age = 60, sex = "女性", smoking = "从不"),
  mreg = "linear",
  yreg = "auto",
  interaction = TRUE,
  verbose = FALSE
)

case3_te <- get_effect_row(res_case3, "te")
case3_tnie <- get_effect_row(res_case3, "tnie")
case3_pm <- get_effect_row(res_case3, "pm")

res_case3$evaluation[, c("event_rate", "mreg", "yreg", "interaction", "x_cov_cond")]
dplyr::filter(res_case3$result, `Effect code` %in% c("te", "tnie", "pm"))
```

这里事件率是 `r fmt_pct(res_case3$evaluation$event_rate[1])`，所以
`yreg = "auto"` 自动切到了 `r res_case3$evaluation$yreg[1]`。

这时最关键的不是数值大小，而是解释尺度已经变了：

- `te` = `r fmt_num(case3_te$Estimate[1])` 现在应读作时间比，而不是风险比
- 因为它小于 1，所以含义是较高风险组的无事件生存时间更短
- `tnie` = `r fmt_num(case3_tnie$Estimate[1])` 说明炎症路径同样在指向更短的无事件时间

也就是说，生物学故事还是那条故事，但统计语言必须跟着 `yreg` 一起变：

- `survCox`：说事件瞬时风险更高/更低
- `survAFT_weibull`：说无事件时间更短/更长

## 把 3 个场景放在一起看

```{r}
dplyr::bind_rows(
  case_summary_row(res_case1, "案例 1：稀有结局 + 连续中介"),
  case_summary_row(res_case2, "案例 2：稀有结局 + 二分类中介"),
  case_summary_row(res_case3, "案例 3：常见结局 + 连续中介")
)
```

把这 3 个场景放在一起看，你会更容易区分 3 类不同决策：

1. 中介变量在科学上应该被理解成连续量，还是阈值状态
2. 把连续中介二分类后会不会损失路径信息
3. 结局不再稀有以后，结果应不应该继续按风险比去读

## 本节小结

这篇案例教程最希望你带走 6 条实践规则：

1. `x_exp_a0` 和 `x_exp_a1` 应该对应你在结果段里真正想比较的暴露对比
2. `x_med_cde` 决定 CDE 是在什么中介水平上被解释的；对连续生物标志物来说，中位数通常是一个干净的起点
3. `x_cov_cond` 决定这些效应是对哪一类人算的；当 `x_cov` 里有分类变量时尤其要显式给
4. 如果中介在科学上是连续生物标志物，更适合先用 `mreg = "linear"`；如果问题本来就是阈值状态，再考虑 `mreg = "logistic"`
5. `yreg = "auto"` 会帮你避开明显不适合继续用 `survCox` 的高事件率场景，但最终解释前仍然要先看实际输出里的 `Outcome model`
6. 中介分析的结论必须来自真实拟合结果本身，而不是来自“画了一张路径图”或者“某个点估计看起来不错”
