---
title: "leo.ukb 生存分析教程"
output: rmarkdown::html_vignette
vignette: >
  %\VignetteIndexEntry{leo.ukb 生存分析教程}
  %\VignetteEngine{knitr::rmarkdown}
  %\VignetteEncoding{UTF-8}
---

```{r, include = FALSE}
knitr::opts_chunk$set(
  collapse = TRUE,
  comment = "#>",
  fig.width = 7,
  fig.height = 4.5,
  message = FALSE,
  warning = FALSE
)
suppressPackageStartupMessages(library(leo.ukb))
```

# 生存分析到底要解决什么问题

在 cohort study 里，生存分析最常见的问题其实很朴素：  
从随访起点开始，某个 exposure 是否会影响事件发生的速度？

这篇教程就是围绕这个问题展开。我们不会把函数一个个罗列过去，而是沿着一条完整分析主线来走：

- 先整理一张真正可以用于生存分析的数据框
- 再把协变量调整层次设计清楚
- 完成主 Cox 分析并读懂结果
- 最后再扩展到 interaction、subgroup 和 mediation

这样写的目的，是让你在真正处理临床生存数据时，知道每一步为什么要这样做，而不只是知道函数怎么调用。

# 先看一张“可以分析”的生存数据长什么样

在讲模型之前，先讲数据对象。  
一张适合 Cox 分析的数据框，最好满足下面这个结构：

- 每一行是一个受试者
- 一列表示是否发生事件
- 一列表示随访时间
- 一列是 exposure
- 其余列是协变量或后续要做分层的变量

下面用 `survival::lung` 构造一个紧凑示例。

```{r}
lung_df <- dplyr::transmute(
  survival::lung,
  outcome = as.integer(status == 2),
  outcome_censor = time,
  age = age,
  sex = factor(sex, levels = c(1, 2), labels = c("Male", "Female")),
  ecog_group = factor(
    ph.ecog,
    levels = 0:3,
    labels = c("ECOG0", "ECOG1", "ECOG2", "ECOG3")
  )
)
```

在真正建模之前，先像审阅 cohort 数据一样看它的结构、事件分布和随访时间。

```{r}
dplyr::glimpse(lung_df)
```

再用一个更直观的小表看前几行：

```{r}
knitr::kable(utils::head(lung_df, 6))
```

```{r}
knitr::kable(
  dplyr::count(lung_df, outcome, sex),
  caption = "按 sex 分层的事件数"
)
```

```{r}
followup_summary <- summary(lung_df$outcome_censor)
knitr::kable(
  data.frame(
    统计量 = names(followup_summary),
    数值 = as.numeric(followup_summary)
  )
)
```

这张表已经把 Cox 分析需要的几类信息准备齐了：

- `outcome`：是否发生事件
- `outcome_censor`：随访时间
- `age`：这次的 exposure
- `sex`、`ecog_group`：后续要进入模型的协变量，或者做 subgroup/interaction 时的分层变量

教程里最重要的不是记住这几个列名，而是理解这种数据组织方式。  
只要你自己的 cohort 数据也整理成这种形状，后面的分析流程就会清楚很多。

# 在建模前先把调整层次设计清楚

临床研究里的 model，往往不是简单地“多加几个变量”，而是代表不同层次的解释。  
因此，建议在拟合之前先把 crude model、基本调整模型和更充分调整模型定义清楚。

`leo_cox()` 允许把 `x_cov` 写成一个命名 list，这些名字会直接保留到最后的结果表头。

```{r}
cox_models <- list(
  "Crude" = NULL,
  "Model A" = c("sex"),
  "Model B" = c("sex", "ecog_group")
)

cox_models
```

这一步看起来很小，但它决定了你后面拿到的是自然的 `Crude HR`、`Model A HR`、`Model B HR`，还是还要自己再整理一遍表格。

# 先完成主 Cox 分析，并学会读结果

`leo_cox()` 是整个生存分析部分的主入口。  
这里最关键的接口约定是：

- `df`：分析数据框
- `y_out = c(event, time)`：事件列和随访时间列
- `x_exp`：exposure 列名
- `x_cov`：命名好的协变量模型层次

```{r}
res_cox <- leo_cox(
  df = lung_df,
  y_out = c("outcome", "outcome_censor"),
  x_exp = "age",
  x_cov = cox_models,
  verbose = FALSE
)

res_cox$result
```

默认输出是宽表，而且是按论文主表的阅读习惯组织的：

- 一行一个 exposure 结果
- 一组模型一组列
- 直接给 `HR`、`95% CI`、`P value`

对很多 cohort study 来说，主结果走到这里其实已经很接近最后要放进文章的表格了。

这里的总随访量列现在统一写成 `Person-time`，意思是所有受试者累计的随访时间，
并且保留输入时间变量本来的单位。这个教学示例里的 `survival::lung` 使用的是天，
而不是年。

# 什么时候切换到 tidy 结果

默认宽表适合直接阅读和汇报。  
但如果你后面还要拼接结果、批量导出、画图或者继续做 `dplyr` 处理，那么 tidy 结果会更顺手。

```{r}
dplyr::select(
  leo_cox_format(res_cox, style = "tidy"),
  Model, Exposure, Outcome, HR, `95% CI`, `P value`
)
```

所以可以把规则记成一句话：

- `$result` 用来读主结果表
- `leo_cox_format(..., style = "tidy")` 用来继续编程处理

# 分类 exposure 也走同一套分析语法

在实际分析里，exposure 常常并不总是连续变量。  
如果 exposure 是分组变量，接口并不会改变；你只需要明确告诉函数，这次 exposure 是 categorical。

```{r}
res_cox_cat <- leo_cox(
  df = lung_df,
  y_out = c("outcome", "outcome_censor"),
  x_exp = "ecog_group",
  x_cov = list("Crude" = NULL, "Model A" = c("sex")),
  x_exp_type = "categorical",
  verbose = FALSE
)

res_cox_cat$result
```

这时输出里会自动带参考组和各个 level 的结果，而且排版风格与主 Cox 表保持一致，这点对文章写作非常友好。

# 交互作用分析：效应会不会随着人群而改变

很多时候研究者真正关心的，并不是“某个 subgroup 里显不显著”，而是：

“这个 exposure 的效应，会不会随着另一个变量而发生变化？”

这就是 `leo_cox_interaction()` 回答的问题。  
所以 `P for interaction` 不是把两个 subgroup 的 P 值拿来比较，而是来自一个正式的交互模型。

```{r}
res_inter <- leo_cox_interaction(
  df = lung_df,
  y_out = c("outcome", "outcome_censor"),
  x_exp = "age",
  x_inter = "sex",
  x_cov = list("Crude" = NULL, "Model A" = c("ecog_group")),
  verbose = FALSE
)

res_inter$result
```

如果后面要汇报 subgroup 结果，这张 interaction 表就是正式的异质性检验依据。

# 分层分析：把每层 HR 和 interaction P 放在一起看

在看完 interaction 之后，通常还需要把各层内部的 HR 展示出来。  
`leo_cox_subgroup()` 的价值就在于把这两类信息放进同一条工作流：

- 每个 subgroup level 内部的 HR
- 对应的 `P for interaction`

```{r}
res_sub <- leo_cox_subgroup(
  df = lung_df,
  y_out = c("outcome", "outcome_censor"),
  x_exp = "age",
  x_subgroup = c("sex", "ecog_group"),
  x_cov = list("Crude" = NULL),
  verbose = FALSE
)

utils::head(res_sub$result, 8)
```

实务上，更推荐优先把 `P for interaction` 当成主异质性证据。  
如果表里同时给了 `P for heterogeneity`，更适合作为补充信息来解读。

# 中介分析：从“是否有关”走向“可能通过什么路径”

`leo_cox_mediation()` 是这套生存分析工具里更高级的一步。  
它目前封装的是 `regmedint::regmedint()` 的 Cox survival outcome 接口。

第一版最稳的使用场景是：

- 二分类 exposure
- 连续 mediator 或二分类 mediator
- 协变量尽量以数值型为主

因为 `lung` 这个数据并不是专门为 mediation 设计的，所以教程里更适合单独构造一个简洁教学示例。

```{r}
if (requireNamespace("regmedint", quietly = TRUE)) {
  set.seed(123)
  n <- 300

  med_df <- data.frame(
    outcome = rbinom(n, 1, plogis(-0.4 + 0.7 * rbinom(n, 1, 0.5))),
    outcome_censor = rexp(n, rate = 0.08) + 0.1,
    exposure = factor(rbinom(n, 1, 0.5), levels = c(0, 1), labels = c("No", "Yes")),
    mediator = factor(rbinom(n, 1, 0.45), levels = c(0, 1), labels = c("Low", "High")),
    age = rnorm(n, 60, 8),
    bmi = rnorm(n, 26, 4)
  )

  dplyr::glimpse(med_df)
  knitr::kable(utils::head(med_df, 6))
}
```

```{r}
if (requireNamespace("regmedint", quietly = TRUE)) {
  res_med <- leo_cox_mediation(
    df = med_df,
    y_out = c("outcome", "outcome_censor"),
    x_exp = "exposure",
    x_med = "mediator",
    x_cov = list("Model A" = c("age"), "Model B" = c("age", "bmi")),
    verbose = FALSE
  )

  res_med$result
}
```

第一次看结果时，先看这几个列就够了：

- `Effect`：是哪一种中介效应
- `Estimate`：估计值
- `95% CI`：区间
- `P value`：统计支持

像 `cde`、`pnde`、`tnie`、`te`、`pm` 这些缩写，后面当然可以再展开讲方法学；  
但作为第一版教程，更重要的是你已经知道：

- 这类分析的数据该怎么准备
- 函数入口该怎么调用
- 输出结构长什么样

# 这篇教程真正希望你带走什么

`leo.ukb` 里的 Cox 相关函数，最好不要当成 4 个彼此孤立的功能点来看，而是当成一套层层展开的生存分析工具：

- `leo_cox()`：主效应分析
- `leo_cox_interaction()`：检验效应是否因分层变量而变化
- `leo_cox_subgroup()`：输出各 subgroup 的 HR，并配上 interaction P
- `leo_cox_mediation()`：把问题进一步推进到可能的中介路径

也就是说，它们共用的是同一套分析语法：

1. 先准备 analysis-ready survival data frame
2. 再把 model hierarchy 想清楚
3. 先完成主 Cox 分析
4. 只有在科学问题真的改变时，再延伸到 interaction、subgroup 或 mediation

如果这 4 步的逻辑已经清楚，那么你在自己的 cohort 数据上开展生存分析时，整个流程就会自然很多。
