---
title: "生存分析 Step 3：中介分析"
output: rmarkdown::html_vignette
vignette: >
  %\VignetteIndexEntry{生存分析 Step 3：中介分析}
  %\VignetteEngine{knitr::rmarkdown}
  %\VignetteEncoding{UTF-8}
---

```{r, include = FALSE}
knitr::opts_chunk$set(
  collapse = TRUE,
  comment = "#>",
  fig.width = 7,
  fig.height = 4.5,
  message = FALSE,
  warning = FALSE
)
suppressPackageStartupMessages(library(leo.ukb))
if (!requireNamespace("regmedint", quietly = TRUE)) stop("构建本教程需要安装 `regmedint`。")
```

# 这一步要解决什么问题

这篇教程是 `leo.ukb` 生存分析部分的第三步。完成主 Cox 分析和亚组/交互分析之后，经常会继续问：

> exposure 和结局之间的关联，有没有一部分是通过某个 mediator 传递的？

这就是中介分析，不再是亚组分析。

# 先把中介分析和交互分析分清楚

当前这套生存分析流程里，三步分别回答三类问题：

1. Step 1：有没有主 exposure-outcome 关联？
2. Step 2：这个关联会不会在不同人群里不一样？
3. Step 3：这个关联是否部分通过某条中介路径传递？

所以：

- interaction 讨论的是效应异质性
- mediation 讨论的是可能的作用路径

# 建模前先明确方法边界

`leo_cox_mediation()` 目前封装的是 `regmedint::regmedint()`，并使用
`yreg = "survCox"`。

当前最适合的使用场景是：

- 结局是 time-to-event
- exposure 是二分类，或是已经明确给定 `a0` 和 `a1` 的连续变量
- mediator 是二分类或连续变量
- 事件相对较少
- 时间顺序在科学上说得通

在 UK Biobank 这类 baseline 队列研究里，尤其要记住两点：

1. `survCox` 中介分析依赖 rare-event approximation
2. 如果 exposure 和 mediator 都在同一次 baseline visit 测量，结果更适合解释为
   “与中介路径一致的分解结果”，而不是过强的因果结论，除非时间顺序有额外依据

# 先构造一个适合教学的示例数据

下面用一个小型模拟数据来演示：rare event、二分类 exposure、二分类
mediator，再加几个常见协变量。

```{r}
set.seed(20260323)
n <- 500
age <- rnorm(n, 60, 8)
bmi <- rnorm(n, 26, 4)
smoking <- factor(sample(c("Never", "Ever"), n, replace = TRUE))
exposure_num <- rbinom(n, 1, plogis(-0.2 + 0.02 * (age - 60)))
mediator_num <- rbinom(n, 1, plogis(-0.5 + 0.9 * exposure_num + 0.02 * (bmi - 26)))
event_prob <- plogis(-3.1 + 0.55 * exposure_num + 0.40 * mediator_num + 0.02 * (age - 60))

med_df <- data.frame(
  outcome = rbinom(n, 1, event_prob),
  outcome_censor = rexp(n, rate = 0.08) + 0.2,
  exposure = factor(exposure_num, levels = c(0, 1), labels = c("No", "Yes")),
  mediator = factor(mediator_num, levels = c(0, 1), labels = c("Low", "High")),
  age = age,
  bmi = bmi,
  smoking = smoking
)

mean(med_df$outcome)
```

这个示例里事件率比较低，和 `survCox` 当前推荐的教学场景更一致。

# 先跑最基础的中介分析

和主 Cox 分析一样，先把协变量层次定义清楚。

```{r}
med_models <- list(
  "Model A" = c("age"),
  "Model B" = c("age", "bmi")
)

res_med <- leo_cox_mediation(
  df = med_df,
  y_out = c("outcome", "outcome_censor"),
  x_exp = "exposure",
  x_med = "mediator",
  x_cov = med_models,
  verbose = FALSE
)

res_med$result
```

# 结果表该怎么读

当前输出已经把中介分析里最容易混的几件事分开了：

- `Effect code` 给标准缩写，例如 `cde`、`pnde`、`tnie`、`pm`
- `Effect` 给完整名称
- `Scale` 提醒你：`pm` 是比例，其余几项是 hazard ratio 尺度
- `Exposure contrast` 和 `Mediator reference` 明确告诉你这些效应是在哪个比较上计算出来的

这点非常重要，因为中介效应不是“天然唯一”的，它取决于你指定的评价点。

# 直接查看评价设置

`leo_cox_mediation()` 现在会把评价设置整理在 `$evaluation` 里。

```{r}
res_med$evaluation
```

这张表可以快速核对：

- exposure 是按哪个 `a0 -> a1` 比较的
- `cde` 是在 mediator 的哪个参考值上计算的
- `c_cond` 用的是哪一组协变量取值

# 如果协变量里有分类变量，要显式给 `c_cond`

当 adjustment set 里包含非数值协变量时，建议显式指定评价点。

```{r}
res_med_smoking <- leo_cox_mediation(
  df = med_df,
  y_out = c("outcome", "outcome_censor"),
  x_exp = "exposure",
  x_med = "mediator",
  x_cov = "smoking",
  c_cond = list(smoking = "Never"),
  verbose = FALSE
)

res_med_smoking$evaluation
```

这种写法比让 factor 在内部被隐式处理更透明，也更利于论文里说明分析设置。

# 连续 mediator 也可以做

如果 mediator 是连续变量，接口不变，只需要明确 `mediator_model = "linear"`。

```{r}
med_df_cont <- dplyr::mutate(
  med_df,
  mediator_cont = rnorm(n, mean = 0.5 * as.integer(exposure == "Yes") + 0.02 * (age - 60), sd = 1)
)

res_med_cont <- leo_cox_mediation(
  df = med_df_cont,
  y_out = c("outcome", "outcome_censor"),
  x_exp = "exposure",
  x_med = "mediator_cont",
  x_cov = "age",
  mediator_model = "linear",
  verbose = FALSE
)

res_med_cont$result
```

这时结果表里的 `Mediator reference` 会是一个数值，因为 `cde` 是在指定的
`m_cde` 上评价的。

# 文章里怎么写会更稳妥

比较稳妥的写法通常是：

1. 先报告 main Cox 结果
2. 再把中介分析作为路径分解的补充证据
3. 明确写出 exposure contrast、mediator reference 和协变量评价点
4. 说明 `survCox` 中介分析依赖 rare-event approximation
5. 如果 exposure 和 mediator 都来自同一次 baseline 测量，避免把结论写得过强

也就是说，中介分析通常是在主关联已经成立以后，用来细化生物学故事，而不是替代主分析。

# Step 3 最后应当带走什么

这一步最重要的 4 个结论是：

1. mediation 讨论的是路径，不是异质性
2. `a0`、`a1`、`m_cde`、`c_cond` 决定了中介效应是在哪里被评价的
3. `leo_cox_mediation()` 同时支持二分类和连续 mediator，但 factor mediator 不应该强行用 `mediator_model = "linear"`
4. `survCox` 中介结果必须结合 rare-event 假设和研究中的时间顺序一起解释
