---
title: "生存分析 Step 3：中介分析"
output: rmarkdown::html_vignette
vignette: >
  %\VignetteIndexEntry{生存分析 Step 3：中介分析}
  %\VignetteEngine{knitr::rmarkdown}
  %\VignetteEncoding{UTF-8}
---

```{r, include = FALSE}
knitr::opts_chunk$set(
  collapse = TRUE,
  comment = "#>",
  fig.width = 7,
  fig.height = 4.5,
  message = FALSE,
  warning = FALSE
)
suppressPackageStartupMessages(library(leo.ukb))
has_regmedint <- requireNamespace("regmedint", quietly = TRUE)
if (!has_regmedint) {
  knitr::opts_chunk$set(eval = FALSE)
}
```

# 这一步要解决什么问题

这篇教程是 `leo.ukb` 生存分析部分的第三步。完成主 Cox 分析和亚组/交互分析之后，经常会继续问：

> exposure 和结局之间的关联，有没有一部分是通过某个 mediator 传递的？

这就是中介分析，不再是亚组分析。

```{r, echo = FALSE, results = "asis"}
if (!has_regmedint) {
  cat(
    "> 说明：当前构建环境没有安装 regmedint，因此下方示例代码会保留展示但不会执行。若要完整运行本教程，请先在本地安装 regmedint。\n\n",
    sep = ""
  )
}
```

# 先把中介分析和交互分析分清楚

当前这套生存分析流程里，三步分别回答三类问题：

1.  Step 1：有没有主 exposure-outcome 关联？
2.  Step 2：这个关联会不会在不同人群里不一样？
3.  Step 3：这个关联是否部分通过某条中介路径传递？

所以：

-   interaction 讨论的是效应异质性
-   mediation 讨论的是可能的作用路径

# 建模前先明确方法边界

`leo_cox_mediation()` 目前封装的是 `regmedint::regmedint()`，并使用 `yreg = "survCox"`。

当前最适合的使用场景是：

-   结局是 time-to-event
-   exposure 是二分类，或是已经明确给定 `a0` 和 `a1` 的连续变量
-   mediator 是二分类或连续变量
-   事件相对较少
-   时间顺序在科学上说得通

在 UK Biobank 这类 baseline 队列研究里，尤其要记住两点：

1.  `survCox` 中介分析依赖 rare-event approximation
2.  如果 exposure 和 mediator 都在同一次 baseline visit 测量，结果更适合解释为 “与中介路径一致的分解结果”，而不是过强的因果结论，除非时间顺序有额外依据

# 先构造一个适合教学的示例数据

下面用一个小型模拟数据来演示：rare event、二分类 exposure、二分类 mediator，再加几个常见协变量。

```{r}
set.seed(20260323)
n <- 500
age <- rnorm(n, 60, 8)
bmi <- rnorm(n, 26, 4)
smoking <- factor(sample(c("Never", "Ever"), n, replace = TRUE))
exposure_num <- rbinom(n, 1, plogis(-0.2 + 0.02 * (age - 60)))
mediator_num <- rbinom(n, 1, plogis(-0.5 + 0.9 * exposure_num + 0.02 * (bmi - 26)))
event_prob <- plogis(-3.1 + 0.55 * exposure_num + 0.40 * mediator_num + 0.02 * (age - 60))

med_df <- data.frame(
  outcome = rbinom(n, 1, event_prob),
  outcome_censor = rexp(n, rate = 0.08) + 0.2,
  exposure = factor(exposure_num, levels = c(0, 1), labels = c("Low risk", "High risk")),
  mediator = factor(mediator_num, levels = c(0, 1), labels = c("Low inflammation", "High inflammation")),
  age = age,
  bmi = bmi,
  smoking = smoking
)

mean(med_df$outcome)
```

这个示例里事件率比较低，和 `survCox` 当前推荐的教学场景更一致。

# 在建模前先看一眼分析数据

和 Step 1、Step 2 一样，先看看分析数据长什么样，会让后面的结果更容易理解。

```{r}
head(med_df)

dplyr::count(med_df, exposure, mediator)

data.frame(
  metric = c("Participants", "Events", "Event rate"),
  value = c(nrow(med_df), sum(med_df$outcome), sprintf("%.1f%%", 100 * mean(med_df$outcome)))
)
```

这一步可以先得到 3 个直观印象：

-   总样本量是 500，事件数是 46
-   事件率为 9.2%，和当前 `survCox` 教学示例的 rare-event 场景基本一致
-   `High risk` 组里 `High inflammation` 的人数更多，这正是中介分析想进一步量化的那类路径模式

# 先跑最基础的中介分析

和主 Cox 分析一样，先把协变量层次定义清楚。

```{r}
med_models <- list(
  "Model A" = c("age"),
  "Model B" = c("age", "bmi")
)

res_med <- leo_cox_mediation(
  df = med_df,
  y_out = c("outcome", "outcome_censor"),
  x_exp = "exposure",
  x_med = "mediator",
  x_cov = med_models,
  verbose = FALSE
)

res_med$result
```

# 结果表该怎么读

当前输出已经把中介分析里最容易混的几件事分开了：

-   `Effect code` 给标准缩写，例如 `cde`、`pnde`、`tnie`、`pm`
-   `Effect` 给完整名称
-   `Scale` 提醒你：`pm` 是比例，其余几项是 hazard ratio 尺度
-   `Exposure contrast` 和 `Mediator reference` 明确告诉你这些效应是在哪个比较上计算出来的

这点非常重要，因为中介效应不是“天然唯一”的，它取决于你指定的评价点。

# 先把缩写翻成人话

```{r}
data.frame(
  `Effect code` = c("cde", "pnde", "tnie", "tnde", "pnie", "te", "pm"),
  含义 = c(
    "Controlled direct effect",
    "Pure natural direct effect",
    "Total natural indirect effect",
    "Total natural direct effect",
    "Pure natural indirect effect",
    "Total effect",
    "Proportion mediated"
  ),
  `怎么理解` = c(
    "把 mediator 固定在参考值时的直接效应。",
    "不通过 mediator 的直接路径。",
    "通过 mediator 传递的间接路径。",
    "允许 mediator 自然变化时的直接路径。",
    "pure natural 定义下的间接路径。",
    "暴露和结局之间的总效应。",
    "总效应中有多少比例可能通过 mediator 路径传递。"
  )
)
```

在实际论文里，最常先看的通常是这 3 行：

-   `te`：总效应有多大
-   `tnie`：通过 mediator 的间接路径有多大
-   `pm`：总效应里大约有多少比例是经由 mediator 传递的

# 把结果翻成更接近临床表述的话

```{r}
key_rows <- dplyr::filter(res_med$result, Model == "Model B", `Effect code` %in% c("te", "tnie", "pm"))
key_rows

te_row <- dplyr::filter(key_rows, `Effect code` == "te")
tnie_row <- dplyr::filter(key_rows, `Effect code` == "tnie")
pm_row <- dplyr::filter(key_rows, `Effect code` == "pm")
pm_ci <- as.numeric(trimws(strsplit(pm_row$`95% CI`, ",", fixed = TRUE)[[1]]))

data.frame(
  指标 = c("总效应", "通过炎症的间接效应", "中介比例"),
  `Model B 摘要` = c(
    sprintf("HR %.3f (%s)", te_row$Estimate, te_row$`95% CI`),
    sprintf("HR %.3f (%s)", tnie_row$Estimate, tnie_row$`95% CI`),
    sprintf("%.1f%% (%.1f%% to %.1f%%)", 100 * pm_row$Estimate, 100 * pm_ci[1], 100 * pm_ci[2])
  )
)
```

如果把这个示例翻成更接近临床/流行病学论文的语言，可以这样理解：

-   在调整年龄和 BMI 后，`High risk` 组的总体 hazard 大约比 `Low risk` 组高 23.4%（`te = 1.234`）
-   通过炎症这条路径的间接效应较小（`tnie = 1.019`），提示在 hazard ratio 尺度上只有一个比较温和的上移
-   `pm = 0.097` 表示点估计上大约 9.7% 的总效应可能是通过炎症路径传递的，也就是大约十分之一的总体关联可能与这条路径有关

但这里真正需要强调的是“不确定性”。由于 `pm` 的置信区间很宽，而且跨过 0，更稳妥的表述不是“已经证实存在中介”，而是：

> 当前结果与“部分效应可能通过炎症路径传递”这一解释一致，但估计仍然不够精确，暂时还不足以单凭这一结果支持很强的机制性结论

如果把它写成更像论文 Results 段的一句话，可以参考：

> 在调整年龄和 BMI 后，`High risk` 与更高的 incident hazard 相关（`te = 1.234`），而通过炎症路径的间接效应较小（`tnie = 1.019`）。中介比例点估计为 9.7%，提示炎症可能介导了部分总效应，但这一估计仍存在较大的不确定性。

# 直接查看评价设置

`leo_cox_mediation()` 现在会把评价设置整理在 `$evaluation` 里。

```{r}
res_med$evaluation
```

这张表可以快速核对：

-   exposure 是按哪个 `a0 -> a1` 比较的
-   `cde` 是在 mediator 的哪个参考值上计算的
-   `c_cond` 用的是哪一组协变量取值

# 如果协变量里有分类变量，要显式给 `c_cond`

当 adjustment set 里包含非数值协变量时，建议显式指定评价点。

```{r}
res_med_smoking <- leo_cox_mediation(
  df = med_df,
  y_out = c("outcome", "outcome_censor"),
  x_exp = "exposure",
  x_med = "mediator",
  x_cov = "smoking",
  c_cond = list(smoking = "Never"),
  verbose = FALSE
)

res_med_smoking$evaluation
```

这种写法比让 factor 在内部被隐式处理更透明，也更利于论文里说明分析设置。

# 连续 mediator 也可以做

如果 mediator 是连续变量，接口不变，只需要明确 `mediator_model = "linear"`。

```{r}
med_df_cont <- dplyr::mutate(
  med_df,
  mediator_cont = rnorm(n, mean = 0.5 * as.integer(exposure == "High risk") + 0.02 * (age - 60), sd = 1)
)

res_med_cont <- leo_cox_mediation(
  df = med_df_cont,
  y_out = c("outcome", "outcome_censor"),
  x_exp = "exposure",
  x_med = "mediator_cont",
  x_cov = "age",
  mediator_model = "linear",
  verbose = FALSE
)

res_med_cont$result
```

这时结果表里的 `Mediator reference` 会是一个数值，因为 `cde` 是在指定的 `m_cde` 上评价的。

# 文章里怎么写会更稳妥

比较稳妥的写法通常是：

1.  先报告 main Cox 结果
2.  再把中介分析作为路径分解的补充证据
3.  明确写出 exposure contrast、mediator reference 和协变量评价点
4.  说明 `survCox` 中介分析依赖 rare-event approximation
5.  如果 exposure 和 mediator 都来自同一次 baseline 测量，避免把结论写得过强

也就是说，中介分析通常是在主关联已经成立以后，用来细化生物学故事，而不是替代主分析。

# 再加一张论文风格的路径图

对于单一 mediator，一张紧凑的路径图往往比一大张结果表更容易让读者迅速抓住重点。

```{r, fig.width = 8.8, fig.height = 5.8, dev.args = list(bg = "white")}
leo_cox_mediation_plot(
  x = res_med,
  model = "Model B",
  exposure_label = "代谢风险",
  mediator_label = "炎症",
  outcome_label = "结局事件",
  language = "zh",
  palette = "jama"
)
```

这类图放在论文里会很有帮助，因为它把中介分析最关键的几件事放进了一张图里：

-   左边：exposure 对比的两组
-   中间：假定的 mediator
-   右边：incident outcome
-   上方：通过 mediator 传递的间接路径
-   中间：这条路径大约解释了多少总效应
-   下方：不经过 mediator 的直接路径

还有一个容易误解的点是：这里的间接路径指的是完整的 `X -> M -> Y` 路径。图里没有把 `M -> Y` 单独写成一个回归系数，不是因为这部分没建模，而是因为 `regmedint` 输出的重点是 `tnie`、`pnde`、`te` 这类因果分解量，而不是传统线性中介里那种简单的两个路径系数乘积。

# Step 3 最后应当带走什么

这一步最重要的 4 个结论是：

1.  mediation 讨论的是路径，不是异质性
2.  `a0`、`a1`、`m_cde`、`c_cond` 决定了中介效应是在哪里被评价的
3.  `leo_cox_mediation()` 同时支持二分类和连续 mediator，但 factor mediator 不应该强行用 `mediator_model = "linear"`
4.  `survCox` 中介结果必须结合 rare-event 假设和研究中的时间顺序一起解释
