---
title: "生存分析 Step 2：亚组分析与交互效应"
output: rmarkdown::html_vignette
vignette: >
  %\VignetteIndexEntry{生存分析 Step 2：亚组分析与交互效应}
  %\VignetteEngine{knitr::rmarkdown}
  %\VignetteEncoding{UTF-8}
---

```{r, include = FALSE}
knitr::opts_chunk$set(
  collapse = TRUE,
  comment = "#>",
  fig.width = 7,
  fig.height = 4.5,
  message = FALSE,
  warning = FALSE
)
suppressPackageStartupMessages(library(leo.ukb))
```

# 这一步要解决什么问题

这篇教程是 `leo.ukb` 生存分析部分的第二步。  
主 Cox 分析之后，一个非常常见的问题是：

> exposure 的效应，会不会在不同人群里不一样？

这时才进入亚组分析和交互效应分析。

# 先把两个问题分清楚

亚组分析和交互分析有关联，但它们回答的不是同一个问题。

- `leo_cox_subgroup()` 问的是：每个 subgroup 里，HR 分别是多少？
- `leo_cox_interaction()` 问的是：这些 subgroup 之间的效应，是否真的不同？
  在当前 Cox 工作流里，这个检验对应的是 HR 尺度上的乘法交互。

这点在论文里非常重要。  
“一个 subgroup 显著、另一个 subgroup 不显著” 并不等于  
“两个 subgroup 之间存在显著差异”。

# 继续用一个紧凑示例来教学

这里继续使用 `survival::lung` 数据。

```{r}
lung_df <- dplyr::transmute(
  survival::lung,
  outcome = as.integer(status == 2),
  outcome_censor = time / 365.25,
  age = age,
  sex = factor(sex, levels = c(1, 2), labels = c("Male", "Female")),
  ecog_group = factor(
    ph.ecog,
    levels = 0:3,
    labels = c("ECOG0", "ECOG1", "ECOG2", "ECOG3")
  )
)

cox_models <- list(
  "Crude" = NULL,
  "Model A" = c("ecog_group")
)
```

# 先做 interaction：这是正式的异质性检验

当科学问题是“效应会不会因人群不同而变化”时，正式答案来自交互模型，
不是来自各 subgroup P 值的肉眼比较。

```{r}
res_inter <- leo_cox_interaction(
  df = lung_df,
  y_out = c("outcome", "outcome_censor"),
  x_exp = "age",
  x_inter = "sex",
  x_cov = cox_models,
  verbose = FALSE
)

res_inter$result
```

这张表要这样读：

- `P for interaction` 是正式的异质性检验
- 在当前 Cox 分析里，它对应的是 hazard-ratio scale 上的乘法交互
- `Interaction class` 会告诉你这个 effect modifier 是 binary、
  多分类，还是连续变量

如果 modifier 是连续变量，`leo_cox_interaction()` 仍然可以做正式检验；
但除非你先把它分成有临床意义的组，否则不适合直接做 subgroup 表。

# 再做 subgroup：把每层内部的 HR 展示出来

正式 interaction 做完以后，通常还需要把各层 HR 展示出来。

```{r}
res_sub <- leo_cox_subgroup(
  df = lung_df,
  y_out = c("outcome", "outcome_censor"),
  x_exp = "age",
  x_subgroup = c("sex", "ecog_group"),
  x_cov = list("Crude" = NULL),
  verbose = FALSE
)

utils::head(res_sub$result, 8)
```

这张 subgroup 表适合直接放进文章主表或补充表：

- 每一行对应一个 subgroup level 和一个 model
- 直接给 subgroup 内部的 `HR`、`95% CI`、`P value`
- 同时附上对应的 `P for interaction`

# 这两张表应该怎么一起解读

最清楚的逻辑是：

1. 先用 `leo_cox_interaction()` 判断是否存在正式的效应修饰
2. 再用 `leo_cox_subgroup()` 展示各 subgroup 内部的 HR 模式

实务上可以记住一句话：

- `P for interaction` 是主异质性证据
- subgroup HR 用来描述各层里效应方向和大小

所以，亚组分析不应该被简化成“这一组显著，另一组不显著”。

# 在论文里应该怎么表述

更稳妥的写法顺序是：

1. 先说明正式 interaction test 是否支持异质性
2. 再描述 subgroup-specific HR 的方向和大小

例如可以写成：

> age 与结局的关联在不同 sex 间存在差异（`P for interaction = ...`）。
> 在亚组分析中，该关联在 ... 组更强，在 ... 组较弱。

这样能把正式检验和描述性结果区分清楚。

# subgroup 变量为什么最好是分类变量

`leo_cox_subgroup()` 的设计前提是 subgroup 变量本身是分类变量。

- 二分类变量很自然，比如 `sex`
- 多分类变量也可以，比如 `ecog_group`
- 连续变量更适合先进入 `leo_cox_interaction()` 做正式交互检验

如果 modifier 是连续变量，通常有两条路：

1. 保持连续，只做 formal interaction test
2. 先按临床意义分组，再做 subgroup analysis

关键不是哪种更方便，而是哪种更符合你的科学问题。

# 可选的 heterogeneity P

默认情况下，`leo_cox_subgroup()` 会附上 `P for interaction`。  
对大多数 cohort 的 Cox subgroup 表来说，这已经是主异质性信息了。

如果需要，也可以额外加 `P for heterogeneity`：

```{r}
res_sub_hetero <- leo_cox_subgroup(
  df = lung_df,
  y_out = c("outcome", "outcome_censor"),
  x_exp = "age",
  x_subgroup = "sex",
  x_cov = list("Crude" = NULL),
  add_heterogeneity = TRUE,
  verbose = FALSE
)

res_sub_hetero$result
```

但在 cohort 论文里，更建议把它当成补充信息，而不是主要决策依据。

# 做完 Step 2 以后你应该带走什么

这一步最重要的 3 个结论是：

1. 亚组分析和交互分析有关联，但不是同一个统计问题
2. `P for interaction` 才是正式的效应修饰检验
3. subgroup-specific HR 是描述层，不是用来替代 interaction test 的

把这套逻辑理顺以后，生存分析结果在文章里会清楚很多，也更经得起推敲。
