---
title: "生存分析 Step 1：主 Cox 分析"
description: "学习 incident outcome 主 Cox 模型的建模、输出与解释。"
output:
  rmarkdown::html_vignette:
    highlight: default
vignette: >
  %\VignetteIndexEntry{生存分析 Step 1：主 Cox 分析}
  %\VignetteEngine{knitr::rmarkdown}
  %\VignetteEncoding{UTF-8}
---

```{r, include = FALSE}
knitr::opts_chunk$set(
  collapse = TRUE,
  comment = "#>",
  fig.width = 7,
  fig.height = 4.5,
  message = FALSE,
  warning = FALSE
)
suppressPackageStartupMessages(library(leo.ukb))
```

# 这一步要解决什么问题

这篇教程是 `leo.ukb` 生存分析部分的第一步。目标很明确：

先把主 Cox 分析做好，再去讨论亚组分析、交互效应或中介分析。

在 cohort study 里，这样分两步最清楚：

1. 先估计 exposure 和结局之间的主关联
2. 再问这个关联会不会在不同人群里发生变化

这篇教程只讲第一步。

# 先把数据整理成真正适合生存分析的样子

一张适合 Cox 分析的数据框，最好满足下面几个条件：

- 每一行是一个受试者
- 一列表示是否发生事件
- 一列表示随访时间
- 一列是 exposure
- 其余列是协变量

下面用 `survival::lung` 构造一个紧凑示例。

```{r}
lung_df <- dplyr::transmute(
  survival::lung,
  outcome = as.integer(status == 2),
  outcome_censor = time / 365.25,
  age = age,
  sex = factor(sex, levels = c(1, 2), labels = c("Male", "Female")),
  ecog_group = factor(
    ph.ecog,
    levels = 0:3,
    labels = c("ECOG0", "ECOG1", "ECOG2", "ECOG3")
  )
)
```

建模前先像真实研究一样看数据结构、事件数和随访时间。

```{r}
dplyr::glimpse(lung_df)
```

```{r}
knitr::kable(utils::head(lung_df, 6))
```

```{r}
knitr::kable(
  dplyr::count(lung_df, outcome, sex),
  caption = "按 sex 分层的事件数"
)
```

```{r}
followup_summary <- summary(lung_df$outcome_censor)
knitr::kable(
  data.frame(
    统计量 = names(followup_summary),
    数值 = as.numeric(followup_summary)
  )
)
```

# 在建模前先把调整层次设计清楚

在 cohort 研究里，模型层次往往对应的是科学解释，而不是简单“多放几个变量”。
`leo_cox()` 允许把 `x_cov` 写成命名 list，这些名字会直接进入结果表。

```{r}
cox_models <- list(
  "Crude" = NULL,
  "Model A" = c("sex"),
  "Model B" = c("sex", "ecog_group")
)

cox_models
```

这一步的好处是，后面结果会自然显示成 `Crude HR`、`Model A HR`、
`Model B HR`，不需要再手工整理一遍。

# 先完成主 Cox 分析，并学会读结果

`leo_cox()` 是 `leo.ukb` 生存分析部分的主入口。

```{r}
res_cox <- leo_cox(
  df = lung_df,
  y_out = c("outcome", "outcome_censor"),
  x_exp = "age",
  x_cov = cox_models,
  verbose = FALSE
)

res_cox$result
```

默认输出已经很接近论文主表：

- 一行一个 exposure 结果
- 每个模型一组列
- 直接给 `HR`、`95% CI`、`P value`

累计随访量列统一写成 `Person-years`。这里我们在建模前已经把原始随访
时间从天换算成年，所以输出表可以直接沿用 cohort 论文里常见的写法。

# 什么时候切换到 tidy 输出

宽表适合直接阅读和汇报。  
如果你后面还要继续做 `dplyr` 处理、拼接结果或画图，tidy 结果会更方便。

```{r}
dplyr::select(
  leo_cox_format(res_cox, style = "tidy"),
  Model, Exposure, Outcome, HR, `95% CI`, `P value`
)
```

可以把规则记成一句话：

- `$result` 用来读主结果表
- `leo_cox_format(..., style = "tidy")` 用来继续编程处理

# 分类 exposure 也走同一套分析语法

真实研究里，exposure 常常不止是连续变量。  
如果 exposure 是分组变量，接口不变；你只需要告诉函数这次 exposure 是
categorical。

```{r}
res_cox_cat <- leo_cox(
  df = lung_df,
  y_out = c("outcome", "outcome_censor"),
  x_exp = "ecog_group",
  x_cov = list("Crude" = NULL, "Model A" = c("sex")),
  x_exp_type = "categorical",
  verbose = FALSE
)

res_cox_cat$result
```

这意味着连续 exposure 和分类 exposure 可以保持同一套结果呈现逻辑，
对后续写文章会很省力。

# 进入 Step 2 之前你应该带走什么

做完这一步以后，你应该已经清楚：

1. 生存分析数据框应该长什么样
2. 协变量调整层次应当如何先定义
3. `leo_cox()` 怎么跑
4. 宽表和 tidy 表分别在什么场景下使用

接下来的 Step 2 不再问“有没有主关联”，而是问：

> 这个 exposure 的效应，会不会在不同人群里不一样？

这就进入亚组分析和交互效应的范畴了。
