---
title: "生存分析 Step 3.0：中介分析"
description: "学习 leo.ukb 默认中介分析路线：从建模设定到 ACME/ADE/ATE 的生存结局解读。"
output:
  rmarkdown::html_vignette:
    highlight: default
vignette: >
  %\VignetteIndexEntry{生存分析 Step 3.0：中介分析}
  %\VignetteEngine{knitr::rmarkdown}
  %\VignetteEncoding{UTF-8}
---

```{r, include = FALSE}
knitr::opts_chunk$set(
  collapse = TRUE,
  comment = "#>",
  fig.width = 7,
  fig.height = 4.5,
  message = FALSE,
  warning = FALSE
)
suppressPackageStartupMessages(library(leo.ukb))
has_mediation <- requireNamespace("mediation", quietly = TRUE)
if (!has_mediation) {
  knitr::opts_chunk$set(eval = FALSE)
}
fmt_num <- function(x, digits = 3) {
  if (length(x) == 0 || all(is.na(x))) return("NA")
  sprintf(paste0("%.", digits, "f"), x[1])
}
fmt_pct <- function(x, digits = 1) {
  if (length(x) == 0 || all(is.na(x))) return("NA")
  sprintf(paste0("%.", digits, "f%%"), 100 * x[1])
}
effect_row <- function(res, code) {
  if (is.null(res)) return(data.frame())
  dplyr::filter(res$result, `Effect code` == code)
}
effect_value <- function(res, code, column = "Estimate") {
  row <- effect_row(res, code)
  if (!nrow(row) || !column %in% names(row)) return(NA_real_)
  row[[column]][1]
}
effect_text <- function(res, code, column = "95% CI") {
  row <- effect_row(res, code)
  if (!nrow(row) || !column %in% names(row)) return("NA")
  as.character(row[[column]][1])
}
eval_value <- function(res, column) {
  if (is.null(res) || !column %in% names(res$evaluation)) return(NA)
  res$evaluation[[column]][1]
}
res_med <- NULL
res_med_profile <- NULL
res_med_boot <- NULL
res_med_inter <- NULL
mediation_warning <- NA_character_
```

# 这一步到底在解决什么问题

这篇文章是 `leo.ukb` 生存分析教程里的默认 Step 3.0。走到这一步时，
主关联通常已经看过了，有时 Step 2 的交互分析也已经做完。接下来更常见
的问题不是“有没有关联”，而是：

> exposure 和结局之间的关联里，有没有一部分与某条中介路径相一致？

这听起来像一句话，实际上包含两个层次：

1. 先选一条和科学问题相匹配的中介分析路线
2. 再按模型真正输出的尺度去解释，而不是一上来就下意识地翻译成 HR

现在 `leo_cox_mediation()` 的默认路线已经是 `method = "mediation"`，
所以 Step 3.0 也应该先把这条主线讲清楚。

```{r, echo = FALSE, results = "asis"}
if (!has_mediation) {
  cat(
    "> 说明：当前构建环境没有安装 `mediation`，因此下方代码会保留展示但不会执行。若要完整运行本教程，请先在本地安装 `mediation`。\n\n",
    sep = ""
  )
}
```

# 先把中介分析和交互分析分开

Step 2 问的是“这个关联会不会因人群不同而不同”，Step 3 问的是“这个关联
能不能拆成路径成分”。这两个问题经常一起出现，但绝不能混着解释。

```{r}
decision_table <- data.frame(
  Step = c("Step 2", "Step 3.0"),
  主要问题 = c(
    "暴露-结局关联会不会在不同分层里发生变化？",
    "暴露-结局关联里，有没有一部分与中介路径相一致？"
  ),
  常见输出 = c(
    "交互作用 P 值、亚组 HR、加性交互指标",
    "ACME、ADE、ATE、中介比例"
  ),
  核心概念 = c(
    "效应异质性",
    "路径分解"
  ),
  check.names = FALSE
)

knitr::kable(
  decision_table,
  caption = "Step 2 和 Step 3 讨论的是两类不同问题"
)
```

如果这一步不先分清，中介分析最常见的误区就是把它写成“换了一种形式的
interaction analysis”。

# 先搭一个教学用队列，再看变量角色

下面继续用一个教学型模拟队列，包含：

- 一个二分类 exposure
- 一个二分类 mediator
- 两个数值型协变量，先用于默认模型
- 一个分类型协变量，专门留到 `x_cov_cond` 那一节再讲

结局是由事件时间和删失时间生成的 time-to-event 数据，而不是直接用
Bernoulli 抽一个 0/1 结果。这样才和生存分析本身保持一致。

```{r}
set.seed(20260329)
n <- 500
age <- rnorm(n, 60, 8)
bmi <- rnorm(n, 26, 4)
smoking <- factor(sample(c("Never", "Ever"), n, replace = TRUE))
exposure_num <- rbinom(n, 1, plogis(-0.2 + 0.02 * (age - 60)))
mediator_num <- rbinom(n, 1, plogis(-0.5 + 0.9 * exposure_num + 0.02 * (bmi - 26)))
hazard_rate <- exp(
  -5.8 + 0.55 * exposure_num + 0.40 * mediator_num +
    0.02 * (age - 60) + 0.03 * (bmi - 26) + 0.20 * (smoking == "Ever")
)
event_time <- rexp(n, rate = hazard_rate)
censor_time <- rexp(n, rate = 0.08)

med_df <- data.frame(
  outcome = as.integer(event_time <= censor_time),
  outcome_censor = pmax(pmin(event_time, censor_time), 0.2),
  exposure = factor(exposure_num, levels = c(0, 1), labels = c("Low risk", "High risk")),
  mediator = factor(
    mediator_num,
    levels = c(0, 1),
    labels = c("Low inflammation", "High inflammation")
  ),
  age = age,
  bmi = bmi,
  smoking = smoking
)
```

```{r}
dplyr::glimpse(med_df)
```

Table: Step 3.0 教学数据中的变量角色

| 变量 | 类型 | 在 Step 3.0 中的角色 |
| --- | --- | --- |
| `outcome` | 二分类事件指示变量 | 事件是否发生 |
| `outcome_censor` | 随访时间 | time-to-event 结局时间 |
| `exposure` | 二分类 factor | 需要拆分的 exposure |
| `mediator` | 二分类 factor | 候选中介路径变量 |
| `age` | 连续协变量 | 数值型调整变量 |
| `bmi` | 连续协变量 | 数值型调整变量 |
| `smoking` | 二分类 factor | 用来演示 `x_cov_cond` 的分类型协变量 |

正式建模之前，先像开组会一样看数据，而不是只关心代码能不能跑通。

```{r}
knitr::kable(utils::head(med_df, 6))
```

```{r}
event_summary <- data.frame(
  指标 = c("Participants", "Events", "Event rate"),
  数值 = c(
    nrow(med_df),
    sum(med_df$outcome),
    sprintf("%.1f%%", 100 * mean(med_df$outcome))
  )
)

knitr::kable(
  event_summary,
  caption = "教学数据中的总体事件负担"
)
```

```{r}
knitr::kable(
  dplyr::count(med_df, exposure, mediator),
  caption = "Exposure 与 mediator 的联合分布"
)
```

这几张表至少先帮你回答三件事：

- 这确实是 time-to-event 数据，而不是普通二分类结果
- exposure 和 mediator 的分布方向是否和中介故事大体一致
- 虽然这里事件率不高，但默认路线依然不是 Cox mediation，而是
  `survreg` 路线下的 `mediation` 分析

# 先弄清默认路线到底在拟合什么

`leo_cox_mediation()` 现在默认走 `method = "mediation"`。对生存结局来说，
这条路线的核心含义如下：

```{r}
default_route <- data.frame(
  组成部分 = c(
    "中介分析引擎",
    "结局模型",
    "非 PM 行的尺度",
    "interaction 默认值",
    "效应家族"
  ),
  当前设定 = c(
    "`mediation::mediate()`",
    "`survival::survreg(dist = 'weibull')`",
    "Time difference",
    "`interaction = NULL` 会解析成 `FALSE`",
    "ACME / ADE / ATE / PM"
  ),
  为什么重要 = c(
    "这条路线报告的是 average-effect mediation，而不是 TE/TNIE/PNDE",
    "这里做的是参数化生存中介模型，不是 Cox mediation",
    "负值代表事件前无病时间更短，正值代表更长",
    "默认先走更简单的平均效应解释，而不是自动进入 interaction 扩展版本",
    "Step 3.0 应该优先掌握的是这一套命名"
  ),
  check.names = FALSE
)

knitr::kable(
  default_route,
  caption = "默认中介分析路线在统计上意味着什么"
)
```

这里有个很容易说错的点。内部之所以固定成
`survival::survreg(dist = "weibull")`，是因为这条路线在当前 wrapper 里
最稳定、最清楚，不等于“所有 UK Biobank 结局天然都服从 Weibull 分布”。
那是建模约定，不是数据本体真理。

# 先跑一个最基础的默认模型

第一步用最容易解释的版本：只放数值型协变量，保留默认引擎和默认
interaction 处理。

```{r}
res_med <- leo_cox_mediation(
  df = med_df,
  y_out = c("outcome", "outcome_censor"),
  x_exp = "exposure",
  x_med = "mediator",
  x_cov = c("age", "bmi"),
  verbose = FALSE
)

res_med$result
```

```{r}
dplyr::select(
  res_med$result,
  `Effect code`, Scale, `Exposure contrast`, Estimate, `95% CI`, `P value`
)
```

```{r}
res_med$evaluation[, c(
  "method", "mreg", "yreg", "outcome_distribution",
  "interaction", "x_cov_cond", "mediation_boot", "mediation_sims"
)]
```

这张 evaluation 表建议先看完再去读结果表：

- `method = mediation` 说明用的是默认路线
- `yreg = survreg` 说明实际拟合的 outcome model 类
- `outcome_distribution = weibull` 说明当前 `survreg` 用的分布
- `interaction = FALSE` 说明 `interaction = NULL` 在这条引擎下默认解析成
  了 `FALSE`
- `x_cov_cond = NA` 在这个默认示例里是正常现象，表示 average-effect 的
  `mediation` 路线没有要求你先把结果钉在一个显式命名的人群画像上

# ACME、ADE、ATE、PM 应该怎么读

第一层读法先记住名称：

- `ACME`：平均间接效应
- `ADE`：平均直接效应
- `ATE`：平均总效应
- `PM`：中介比例

真正关键的是第二层：这里除 `PM` 外，其余效应都在 **time-difference**
尺度上，不在 HR 尺度上。

```{r}
acme_row <- effect_row(res_med, "acme")
ade_row <- effect_row(res_med, "ade")
ate_row <- effect_row(res_med, "ate")
pm_row <- effect_row(res_med, "pm")

interpret_table <- data.frame(
  指标 = c("ACME", "ADE", "ATE", "PM"),
  Estimate = c(
    acme_row$Estimate[1],
    ade_row$Estimate[1],
    ate_row$Estimate[1],
    pm_row$Estimate[1]
  ),
  `95% CI` = c(
    acme_row$`95% CI`[1],
    ade_row$`95% CI`[1],
    ate_row$`95% CI`[1],
    pm_row$`95% CI`[1]
  ),
  `该怎么读` = c(
    "mediator 路径对应的平均时间尺度效应",
    "不经过 mediator 的平均时间尺度效应",
    "总体 exposure 比较对应的平均时间尺度效应",
    "总效应里由 mediator 路径承载的比例"
  ),
  check.names = FALSE
)

knitr::kable(
  interpret_table,
  caption = "Step 3.0 默认路线下的效应家族"
)
```

把这张输出像老师改作业那样顺着读，会更稳：

1. 先看 `Effect code` 和 `Scale`，确认这一行到底是在报告哪一类效应、又是在什么尺度上
2. 再看 `Exposure contrast`，确认每一行都在比较同一个 exposure 对比
3. 最后才看 `Estimate`、`95% CI` 和 `P value`

这次运行里，ACME 是 `r fmt_num(effect_value(res_med, "acme"))`，ADE 是
`r fmt_num(effect_value(res_med, "ade"))`，ATE 是
`r fmt_num(effect_value(res_med, "ate"))`。因为 outcome model 是
`survreg`，所以这些数值的方向应该理解为：

- 负值：与更短的事件前无病时间相一致
- 正值：与更长的事件前无病时间相一致

也正因为如此，不能一看到负号就直接脑补成“hazard 更高”。默认路线这里
并没有在报告 HR。

同一张结果表里的 `Case N`、`Non-event N` 和 `Total follow-up` 则在提醒你：
这些路径分解不是漂在空中的数学量，而是建立在具体事件数和随访信息上的。数字
越整齐，越要先回头看信息量是不是足够支撑它。

这次运行的中介比例是 `r fmt_pct(effect_value(res_med, "pm"))`，95% CI 为
`r effect_text(res_med, "pm")`。wrapper 还会自动检查总效应的区间是否跨
null。这里
`r if (isTRUE(eval_value(res_med, "pm_unstable"))) "总效应区间跨越了 null，因此 PM 会被自动标记为不稳定，解读时要更保守。" else "总效应区间没有跨越 null，因此 PM 不会被自动标记为不稳定。"`

# 一旦想指定 profile，就把它明确写出来

默认的 `method = "mediation"` 路线不会自动替你制造一个具名的
covariate profile。只要 `x_cov_cond` 留空，报告出来的 ACME/ADE/ATE/PM
就是在 observed covariate distribution 上求 average-effect。只有当你
明确写出 `x_cov_cond` 时，分解结果才会被锚定到某个具体 profile 上。

一旦 `x_cov` 里放进 factor，这点就更值得主动写清楚，因为“adjusted for
smoking”和“在 age = 60、smoking = Never 这个 profile 下评价”并不是同一
个科学表述。

```{r}
res_med_profile <- leo_cox_mediation(
  df = med_df,
  y_out = c("outcome", "outcome_censor"),
  x_exp = "exposure",
  x_med = "mediator",
  x_cov = c("age", "smoking"),
  x_cov_cond = list(age = 60, smoking = "Never"),
  verbose = FALSE
)

res_med_profile$evaluation[, c("x_cov_cond", "interaction", "method", "yreg")]
```

```{r}
dplyr::select(
  res_med_profile$result,
  `Effect code`, `Covariate profile`, Estimate, `95% CI`
)
```

这一步的重要性首先是科学层面的。你一旦把 `smoking = "Never"` 明确写进
`x_cov_cond`，结果就不再是含糊的“adjusted for smoking”，而是更接近
“在 60 岁、从不吸烟这类人群画像下，中介分解结果如何”。

# Bootstrap 是选项，不是唯一正确姿势

`mediation::mediate()` 本来就不要求每次都 bootstrap，所以 wrapper 把相关
参数暴露出来，而不是偷偷锁死成某一种推断方式。教学示例里只用一个较小的
bootstrap 规模，便于快速演示。

```{r}
res_med_boot <- leo_cox_mediation(
  df = med_df,
  y_out = c("outcome", "outcome_censor"),
  x_exp = "exposure",
  x_med = "mediator",
  x_cov = c("age", "bmi"),
  mediation_boot = TRUE,
  mediation_sims = 80,
  mediation_boot_ci_type = "perc",
  verbose = FALSE
)

res_med_boot$evaluation[, c(
  "mediation_boot", "mediation_sims", "mediation_boot_ci_type", "mediation_use_speed"
)]
```

真正该学会的不是“bootstrap 一定更高级”，而是：

- 快速探索时可以先用默认推断
- 最终结果表可以再决定是否要 bootstrap、以及 bootstrap 规模
- 不管怎么选，推断设置都应该在分析记录里留痕

# 如果强行设 interaction = TRUE，会发生什么？

在默认 `mediation` 路线里，`interaction = NULL` 会自动当成 `FALSE`。
你当然可以手动改成 `TRUE`，但 wrapper 会明确给 warning。原因不是代码
不能跑，而是底层 `mediation` 对象这时可以给出 treatment-specific 结果，
而当前 `leo_cox_mediation()` 的摘要表仍然只汇总平均版
ACME/ADE/ATE/PM。

```{r}
mediation_warning <- NA_character_
res_med_inter <- withCallingHandlers(
  leo_cox_mediation(
    df = med_df,
    y_out = c("outcome", "outcome_censor"),
    x_exp = "exposure",
    x_med = "mediator",
    x_cov = c("age", "bmi"),
    interaction = TRUE,
    verbose = FALSE
  ),
  warning = function(w) {
    mediation_warning <<- conditionMessage(w)
    invokeRestart("muffleWarning")
  }
)

mediation_warning
```

这条 warning 的意思很具体：如果你真的需要 `d0/d1`、`z0/z1`、`n0/n1`
这类 treatment-specific 输出，就应该直接去看
`$fit$model_1$mediation_model`，而不是假装四行摘要表已经替你把
interaction 情况完整表达清楚了。

# 画出这条路径图

`leo_cox_mediation_plot()` 的目标，是把当前这次结果用一张足够紧凑、又能
直接进文档草稿的图先画出来。

```{r}
leo_cox_mediation_plot(
  x = res_med,
  exposure_label = "Metabolic\nrisk",
  mediator_label = "Inflammation",
  outcome_label = "Incident\noutcome",
  language = "en",
  palette = "jama"
)
```

图下方那几行注释不是装饰，而是在固定三件最容易被写漏的事：

- 暴露比较到底是哪个 contrast
- 效应是在哪个 covariate profile 下评价的
- 中介比例是否被自动标记为不稳定

# 内置期刊风格配色示例

绘图函数把几何结构固定住，再通过 palette 切换期刊风格，方便你先比较画面，
而不是每次都手工调一遍。

```{r, fig.width = 10, fig.height = 8}
old_par <- graphics::par(no.readonly = TRUE)
on.exit(graphics::par(old_par), add = TRUE)
graphics::par(mfrow = c(2, 2), mar = c(1.2, 1.2, 2.2, 1.2))
for (pal in c("jama", "jco", "lancet", "nejm")) {
  leo_cox_mediation_plot(
    x = res_med,
    exposure_label = "Metabolic\nrisk",
    mediator_label = "Inflammation",
    outcome_label = "Incident\noutcome",
    language = "en",
    palette = pal,
    add_note = FALSE
  )
  graphics::title(main = pal, line = 0.2, cex.main = 1)
}
```

# Step 3.0 真正应该带走什么

默认 `method = "mediation"` 路线下，我更推荐按下面顺序读结果：

1. 先确认引擎确实是 `mediation`，结局模型确实是 `survreg`
2. 再按模型实际输出的尺度去读 ACME、ADE、ATE、PM
3. 一定看清 `x_cov_cond` 对应的人群画像
4. 如果总效应区间跨 null，就把 PM 当作不稳定结果处理
5. 只有当你真的需要更细的路径分解时，再升级到 Step 3.1 的
   `regmedint` 路线

最后这一点尤其值得克制。很多分析并不缺“更复杂的方法”，而是缺一条清楚的
默认主线，以及一套不越界、不过度翻译的结果解读。Step 3.0 的任务，就是把
这条主线先讲稳。
